ACORDAO-COMPLETO-2452199

ACÓRDÃO 5330/2021 ATA 9/2021 - PRIMEIRA CÂMARA

VISTOS, relatados e discutidos estes autos de tomada de contas especial instaurada pelo Fundo Nacional de Saúde (FNS) em nome do ex-prefeito de Porto Xavier/RS, Vilmar Kaiser, em razão da impugnação parcial de despesas realizadas com recursos do Convênio 89/2009, que tinha por objeto "dar apoio técnico e financeiro para 'Aquisição de Medicamentos', visando ao fortalecimento do Sistema Único de Saúde - SUS".
ACORDAM os Ministros do Tribunal de Contas da União, reunidos em sessão da Primeira Câmara, com fundamento nos arts. 1º, inciso I, 12, § 3º, 16, inciso III, alíneas "b" e "c" e §§ 2º e 3º, 19, caput, 23, inciso III, 26, 28, inciso II, e 57 da Lei 8.443/1992 c/c com os arts. 1º, inciso I, 202, § 8º, 209, incisos II e IV e § 5º, 210, 214, inciso III, alínea "a", 217, e 267 do Regimento Interno do TCU, e ante as razões expostas pelo Relator, em:
9.1. considerar Vilmar Kaiser e a empresa Somed Distribuidora de Medicamentos Ltda. revéis para todos os efeitos, dando-se prosseguimento ao processo;
9.2. acolher as alegações de defesa da empresa Dimerios Comércio de Materiais Cirúrgicos Eireli e excluí-la da relação processual;
9.3. acolher parcialmente as alegações de defesa da empresa Medix Brasil Produtos Hospitalares e Odontológicos Ltda.;
9.4. rejeitar as alegações de defesa dos demais responsáveis;
9.5. julgar irregulares as contas de Vilmar Kaiser e das empresas Medix Brasil Produtos Hospitalares e Odontológicos Ltda., Sobieski & Sobieski Ltda. e Somed Distribuidora de Medicamentos Ltda., e condená-los solidariamente ao pagamento das quantias a seguir especificadas, com a fixação do prazo de quinze dias, a contar das notificações, para comprovar, perante o Tribunal, o recolhimento das dívidas aos cofres do Fundo Nacional de Saúde, atualizadas monetariamente e acrescidas dos juros de mora, calculados a partir das datas discriminadas, até a data dos recolhimentos, na forma prevista na legislação em vigor, abatendo-se, na oportunidade, os valores já ressarcidos.
9.5.1. exclusivamente Vilmar Kaiser:
	Data
	Valor original (R$) 

	12/11/2010
	58.836,34

	18/11/2010
	26.018,82

	22/7/2011
	35.798,21

	6/9/2011
	5.196,67

9.5.2. Vilmar Kaiser solidariamente com a empresa Medix Brasil Produtos Hospitalares e Odontológicos Ltda.:
	Data
	Valor original (R$) 

	18/4/2011
	50.754,80

9.5.3. Vilmar Kaiser solidariamente com a empresa Sobieski & Sobieski Ltda.:
	Data
	Valor original (R$) 

	18/4/2011
	7.768,20

	22/7/2011
	7.377,80

9.5.4. Vilmar Kaiser solidariamente com a empresa Somed Distribuidora de Medicamentos Ltda.:
	Data
	Valor original (R$) 

	25/4/2011
	20.370,13

9.6. aplicar individualmente a Vilmar Kaiser e às empresas Medix Brasil Produtos Hospitalares e Odontológicos Ltda., Sobieski & Sobieski Ltda. e Somed Distribuidora de Medicamentos Ltda. multas nos valores de R$ 36.000,00 (trinta e seis mil reais) , R$ 8.500,00 (oito mil e quinhentos reais) , R$ 2.300,00 (dois mil e trezentos reais) e R$ 3.000,00 (três mil reais) , respectivamente, fixando-lhes o prazo de 15 (quinze) dias, a contar das notificações, para comprovarem, perante o Tribunal, o recolhimento das dívidas aos cofres do Tesouro Nacional, atualizadas monetariamente desde a data do acórdão até a dos efetivos recolhimentos, se forem pagas após o vencimento, na forma da legislação em vigor;
9.7. autorizar, desde logo, a cobrança judicial das dívidas, caso não atendidas as notificações;
9.8. autorizar, caso requerido e se o processo não tiver sido remetido para cobrança judicial, o parcelamento das dívidas em até 36 (trinta e seis) parcelas mensais e consecutivas;
9.9. fixar o vencimento da primeira parcela em quinze dias, a contar do recebimento da notificação, e os das demais a cada 30 dias, devendo incidir sobre cada valor mensal os correspondentes acréscimos legais, na forma prevista na legislação em vigor;
9.10. alertar os responsáveis que, em caso de parcelamento da dívida, a falta de pagamento de qualquer parcela importará no vencimento antecipado do saldo devedor;
9.11. remeter cópia da presente deliberação ao Procurador Chefe da Procuradoria Regional da República no Estado do Rio Grande do Sul, para as providências cabíveis, e ao Fundo Nacional de Saúde, para ciência.

Tomada de contas especial instaurada pelo Fundo Nacional de Saúde em razão da impugnação parcial de despesas realizadas com recursos do Convênio 84/2009, celebrado entre o Ministério da Saúde e a Prefeitura Municipal de Porto Xavier/RS, que teve por objeto a aquisição de medicamentos.

Primeira Câmara

Prefeitura Municipal de Porto Xavier - RS.

3. Responsáveis: Dimerios Comercio de Materiais Cirurgicos Eireli (74.127.473/0001-90); Elemar Sobieski - Comércio de Cosméticos (10.387.902/0001-86); Medix Brasil Produtos Hospitalares e Odontologicos Ltda - Me (10.268.780/0001-09); Somed Distribuidora de Medicamentos Ltda (10.213.520/0001-36); Vilmar Kaiser (XXX.920.740-XX).

13.1. Ministros presentes: Walton Alencar Rodrigues (Presidente), Benjamin Zymler e Jorge Oliveira (Relator).
13.2. Ministro-Substituto convocado: Marcos Bemquerer Costa.
13.3. Ministros-Substitutos presentes: Augusto Sherman Cavalcanti e Weder de Oliveira.

ACORDAO-COMPLETO-2512356

Acórdão de Relação 18672/2021 - Primeira Câmara

Acórdão de Relação

JORGE OLIVEIRA

Trata-se de tomada de contas especial instaurada pelo Fundo Nacional de Saúde (FNS) em nome do ex-prefeito Vilmar Kaiser, em razão da impugnação parcial das despesas realizadas entre 2010 e 2011 com os recursos do Convênio 84/2009, celebrado entre o Ministério da Saúde e a Prefeitura Municipal de Porto Xavier/RS, cujo objeto era "dar apoio técnico e financeiro para 'Aquisição de Medicamentos', visando ao fortalecimento do Sistema Único de Saúde - SUS"
2. Transcrevo, a seguir, a instrução da SecexTCE, que obteve a aprovação dos dirigentes da unidade:
"INTRODUÇÃO
	Cuidam os autos de tomada de contas especial instaurada pelo Fundo Nacional de Saúde/MS (FNS) em desfavor do Sr. Vimar Kaiser, prefeito municipal de Porto Xavier/RS no período de 1º/1/2009 a 31/12/2012, em razão da impugnação parcial das despesas realizadas entre 2010 e 2011 com os recursos do Convênio 84/2009 (Siconv 711933) celebrado entre o Ministério da Saúde e a Prefeitura Municipal de Porto Xavier/RS, tendo por objeto 'dar apoio técnico e financeiro para 'Aquisição de Medicamentos', visando ao fortalecimento do Sistema Único de Saúde - SUS'.
HISTÓRICO
2.	Em decorrência da reprovação da prestação de contas, o FNS instaurou esta TCE relatando a ocorrência de irregularidades que deram causa a prejuízo aos cofres da União no valor histórico de R$ 243.503,25  (peça 38, p. 1) em face da impugnação parcial de despesas realizadas com recursos do FNS.
3.	O referido convênio (peça 2) foi firmado em 31/12/2009, com prazo de vigência fixado em 31/12/2010 e prazo de trinta dias após o término da vigência para apresentação da prestação de contas (Cláusula Décima) . Por meio do 1º Termo Aditivo Simplificado de Prorrogação de Vigência de Ofício (peça 2, p. 14-15) , a vigência e o prazo para prestação das contas foram prorrogados, respectivamente, para 9/6/2011 e 9/7/2011.
4.	Foram previstos R$ 260.000,00 para a execução do objeto conveniado, sendo R$ 250.000,00 correspondentes a recursos federais repassados pelo concedente e R$ 10.000,00 a título de contrapartida do convenente (peça 2, p. 5) .	Os recursos federais foram repassados integralmente mediante a Ordem Bancária 2010OB815138 (peça 4) , de 9/6/2010, creditada na conta corrente específica em 11/6/2010 (peça 29, p. 1) .
5.	Os gastos com recursos do convênio ocorreram no período de 12/11/2010 a 22/7/2011 (peça 28, p. 1-2) .
6.	A execução do Convênio foi fiscalizada por meio de Relatório de Verificação in loco nº 7-1/2013 (peça 5) , de 31/5/2013. Esse relatório registrou a ocorrência de variadas irregularidades, as quais deram causa à proposição de ressarcimento ao erário, conforme resumido a seguir: 
	a) grande parte das notas fiscais apresentadas não constavam com os respectivos números de lotes e a data de vencimento dos medicamentos, descumprindo normativos da Anvisa;
	b) ocorrência de pagamento irregular de despesas com recursos do convênio sem que tenha sido comprovado o registo da entrada dos medicamentos adquiridos no Sistema de Controle de Entrada e Saída (SEPIN) ; e
	c) não comprovação da distribuição total da maior parte dos medicamentos adquiridos com recursos do convênio.
7.	A prestação de contas foi analisada por meio do Parecer Gescon nº 2646/2013 (peça 7) e dos Pareceres Financeiros nº s 86/2014, 101/2015, e 102/2016 (peças 8, 9 e 10) , concluindo-se, ao final, pela obrigatoriedade de o prefeito à época ressarcir o FNS no valor histórico total de R$ 243.503,25 (peça 10, p. 3) . Como decorrência, o responsável e a Prefeitura Municipal de Porto Xavier/RS foram notificados em 2015 sobre a reprovação da prestação de contas e para que devolvessem os recursos arguidos (peça 14, p. 6-7, e peça 15) .
8.	Diante do não saneamento das irregularidades apontadas e da não devolução dos recursos, o FNS autorizou em 25/5/2017 a instauração de tomada de contas especial com vistas a apuração de responsabilidades e quantificação do dano (peça 38, p. 1) . Por meio do Relatório Completo do Tomador de Contas Especial nº 156/2017, concluiu-se pela existência de débito parcial de R$ 243.503,25, atribuindo-se responsabilidade ao Sr. Vilmar Kaiser, prefeito à época e signatário do convênio (peça 38, p. 5-6) .
9.	O Relatório de Auditoria nº 95/2018 (peça 39) , o Certificado de Auditoria (peça 40) e o Parecer do Dirigente do Controle Interno (peça 41) registraram a concordância do Ministério da Transparência e Controladoria-Geral da União ao posicionamento exposto no relatório da TCE, quanto à atribuição da responsabilidade e ao montante do débito. O Ministro de Estado da Saúde, no Pronunciamento Ministerial presente à peça 42, atestou em 14/3/2018 haver tomado conhecimento dessas conclusões pela irregularidade das contas.
10.	Ato contínuo, o processo foi remetido ao TCU, sendo autuado em 3/4/2018.
Fase Externa
11.	Por meio da primeira instrução levada à efeito pela Secex-TCE (peça 44, p. 2, § 15) , em 27/9/2018, concluiu-se que não houve o transcurso de mais de dez anos desde o fato gerador sem que os responsáveis tenham sido notificados pela autoridade administrativa federal competente (art. 6º, inciso II c/c art. 19 da IN/TCU 71/2012, modificada pela IN/TCU 76/2016) , uma vez as despesas impugnadas datam de 2010 a 2013 e o responsável foi notificado em 2015 sobre as irregularidades (peça 14, p. 6, com Aviso de Recebimento na peça 15, p. 4) .
12.	Registrou-se, também, que o valor atualizado do débito apurado (sem juros) era superior a R$ 100.000,00 em 1º/7/2017, na forma estabelecida pelos arts. 6º, inciso I, e 19 da IN/TCU 71/2012, modificada pela IN/TCU 76/2016 (peça 44, p. 4, § 16) .
13.	Contudo, durante análise do processo, o auditor que lavrou o feito registrou sua discordância quanto à responsabilização efetuada pelo tomador de contas especial e pelo órgão de controle interno. 
14.	Pois entendeu que as quatro empresas beneficiárias de pagamentos por produtos que não restaram comprovadamente entregues à prefeitura de Porto Xavier/RS (Dimerios Comércio de Materiais Cirúrgicos Eireli, Medix Brasil Produtos Hospitalares e Odontológicos Ltda, Sobieski & Sobieski Ltda e Somed Distribuidora de Medicamentos Ltda) deveriam ser arroladas no polo passivo desta TCE em solidariedade com o prefeito signatário do convênio à época. Por outro lado, o prefeito responderia sozinho quanto aos débitos decorrentes de medicamentos recebidos pela prefeitura e que não restaram comprovadamente distribuídos em benefício à população (peça 44, p. 5-11, §§ 21-33) , conforme parcialmente transcrito a seguir:
23. As irregularidades determinantes do débito, segundo as categorias utilizadas no Relatório de Verificação in loco 7-1/2013, abrangem cinco aspectos, a saber: (1) emissão, pelas empresas, de notas fiscais que não informam os números dos lotes de fabricação e as datas de validade dos medicamentos; (2) recebimento dessas notas fiscais, pelo gestor, como parte da comprovação da liquidação das despesas correspondentes aos medicamentos nelas registrados; (3) pagamento, pelo gestor, e recebimento dos pagamentos, pelas empresas, dos valores correspondentes a medicamentos quanto aos quais não há registro de entrada nos estoques existentes no âmbito da Prefeitura; (4) existência de notas fiscais cujos medicamentos nelas registrados, integralmente, não foram distribuídos para administração aos usuários; (5) existência de notas fiscais cujos medicamentos nelas registrados, parcialmente, não foram distribuídos para administração aos usuários. Segundo a apuração exposta no Relatório de Verificação in loco 71/2013, as ocorrências, considerando cada uma das notas fiscais inerentes às aquisições com recursos do Convênio, distribuem-se como se segue:
	Empresa
	Nota Fiscal
	Data
	Valores (R$) 

				Total
	Sem registro de entrada
	Sem registro de distribuição (integral) 
	Sem registro de distribuição (parcial) 
	Com entrada e distribuição regulares

	Dimerios
	2578
	12/11/2010
	63.684,55
		16.297,55
	42.538,79
	4.848,21

	Dimerios
	4695
	12/4/2011
	30.385,14
	30.385,14
			
	Medix
	885
	7/4/2011
	50.754,80
	50.754,80
			
	Medix
	980
	14/7/2011
	45.447,00
	4.500,00
	5.200,00
	30.598,21
	5.148,79

	Prestomedi
	2427
	16/8/2011
	6.008,70
		195,00
	5.001,67
	812,03

	Somed
	169
	21/10/2010
	27.171,62
			26.018,82
	1.152,80

	Somed
	1264
	14/4/2011
	20.370,13
	20.370,13
			
	Sobieski
	83
	7/4/2011
	7.768,20
	7.768,20
			
	Sobieski
	143
	18/7/2011
	7.377,80
	7.377,80
			
	Totais
	258.967,94
	121.156,07
	21.692,55
	104.157,49
	11.961,83

24. Sobre o quadro acima, cumpre esclarecer:
a) as notas fiscais estão presentes nas peças 6 e 13;
b) conforme consta no Relatório de Verificação in loco 7-1/2013 (peça 5, p. 5) , as notas fiscais, com exceção das de números 143 e 980, não indicaram os números dos lotes e as datas de vencimento dos medicamentos delas constantes;
c) as notas fiscais quanto às quais foi apurado que os medicamentos nela registrados não constam, total ou parcialmente, com registro de entrada são indicadas no Item 2.2 do Relatório de Verificação in loco 7-1/2013 (peça 5, p. 7) ;
d) a constatação sobre os medicamentos sem registro de distribuição (integral) , em relação ao montante constante da nota fiscal, ou seja, relativa a medicamentos dos quais nenhuma unidade foi distribuída, encontra-se na peça 5, p. 8, referindo-se ao levantamento constante da planilha inserida na peça 5, p. 20-22;
e) a constatação sobre os medicamentos sem registro de distribuição (parcial) , em relação ao montante constante da nota fiscal, ou seja, relativa a medicamentos que, em parte, não foram distribuídos, encontra-se na peça 5, p. 8, referindo-se ao levantamento constante da planilha inserida na peça 5, p. 20;
f) a última coluna contém os montantes quanto aos quais restou comprovada a entrada e a distribuição, calculada pela diferença entre o total de cada nota fiscal e o somatório das colunas onde indicados os valores sem localização de registro de entrada e/ou distribuição (parcial ou integral) , considerando que o Parecer Financeiro 102/2016, ao reportar a apuração feita no Relatório de Verificação in loco 7-1/2013, mencionou (alínea 'c', peça 10, p. 2) que 'parte dos medicamentos adquiridos através da nota fiscal nº 980 (...) , o valor de R$ 5.148,79, foi lançado no sistema de controle de entrada e saída da entidade, com os respectivos números de lotes e distribuídos à população de forma eficaz', o que levou à conclusão (peça 5, p. 3) de que 'o valor de R$ 5.148,79 foi utilizado de forma correta no objeto do convênio', não se referindo a situação semelhante observada quanto a outras notas, quanto às quais, no entanto, verifica-se que o somatório dos montantes indicados nas colunas de situações irregulares não perfazem o seu total, fazendo concluir que parte dos medicamentos de outras três dessas notas fiscais teve, também, distribuição comprovada.
 (...) 
28. Cabe esclarecer, ainda, que, tendo em vista a alteração das responsabilidades, conforme o exposto acima, levando ao arrolamento das empresas supostamente fornecedora no polo passivo, devem ser adotadas como referência do débito as datas de realização dos pagamentos relativos às notas fiscais em questão, que conforme consta da Relação de Pagamentos e dos extratos inseridos na peça 28, são as seguintes:
	Empresa
	Nota Fiscal
	Data da Nota Fiscal
	Data do Pagamento

	Dimerios
	2578
	12/11/2010
	12/11/2010

	Dimerios
	4695
	12/4/2011
	18/4/2011

	Medix
	885
	7/4/2011
	18/4/2011

	Medix
	980
	14/7/2011
	22/7/2011

	Prestomedi
	2427
	16/8/2011
	6/9/2011

	Somed
	169
	21/10/2010
	18/11/2010

	Somed
	1264
	14/4/2011
	25/4/2011

	Sobieski
	83
	7/4/2011
	18/4/2011

	Sobieski
	143
	18/7/2011
	22/7/2011

29. Assim, o débito fica com a seguinte composição:
a) medicamentos não entregues ('sem registro de entrada', no quadro do parágrafo 23) : solidariedade do Sr. Vilmar Kaiser com as empresas Dimerios (nota fiscal 4695 - R$ 30.385,14) , Medix (nota fiscal 885 - R$ 50.754,80; nota fiscal 980 - R$ 4.500,00) , Sobieski (nota fiscal 83 - R$ 7.768,20; nota fiscal 143 - R$ 7.377,80) e Somed (nota fiscal 1264 - R$ 20.370,13) ;
b) medicamentos entregues, mas não distribuídos ('sem registro de distribuição', integral ou parcial, no quadro do parágrafo 23) : responsabilidade exclusiva do Sr. Vilmar Kaiser - notas fiscais 2578 - R$ 58.836,34, 980 - R$ 35.798,21, 2427 - R$ 5.196,67 e 169 - R$ 26.018,82) .
 (peça 44, p. 5-8) 
15.	Essas proposições foram acolhidas pelo corpo diretivo da Secex-TCE (peças 45 e 46) , tendo o secretário se pronunciado em 27/9/2018 pela citação do prefeito, à época, e das empresas apontadas nos termos propostos em instrução preliminar.
16.	Ato contínuo, as comunicações foram expedidas aos responsáveis conforme registra a tabela a seguir:
Quadro 1 - Comunicações efetuadas aos responsáveis após pronunciamento pela citação em 27/9/2018 (peças 44-46) .
	Responsável
	Ofício de citação/audiência
	Comunicação e Aviso de Recebimento (AR) 
	Alegações de defesa/Razões de justificativa/Solicitação de Prorrogação de Prazo

	Sr. Vilmar Kaiser, na condição de prefeito municipal de Porto Xavier/RS (gestão 1º/1/2009 a 31/12/2012) .
	Citação: 
Ofício 2115/2018-TCU/Secex-TCE, de 5/10/2018 (peça 51) 
	Recebido em 17/10/2018 (peça 55) .
	Apresentado pedido de prorrogação de prazo em 12/11/2018 (peça 62) , assinado pelo Sr. Gladimir Chiele (OAB/RS 41.290) .
Alegações de defesa apresentadas em 26/11/2018 (peças 69-71) , assinadas pelo Sr. Gladimir Chiele (OAB/RS 41.290) .

	SOMED Distribuidora de Medicamentos Ltda. - ME (CNPJ: 10.213.520/0001-36) , representante legal Sr. Carlos Alberto Feroldi.
	Citação: 
Ofício 2121/2018-TCU/Secex-TCE, de 5/10/2018 (peça 47) 
	Devolvido em 16/10/2018 por motivo de 'Mudou-se' (peças 63 e 65) .
Nova pesquisa de endereços juntada às peças 66-68.
	N/A

		Citação: 
Ofício 3246/2018-TCU/Secex-TCE, de 29/11/2018 (peça 72) 
	Devolvido em 20/12/2018 por motivo de 'Ausente' (peças 73 e 74) .
	N/A

		Citação: 
Ofício 1291/2019-TCU/Secex-TCE, de 3/4/2019 (peça 76) 
	Recebido em 18/4/2019 (peça 77) .
	N/A

	Sobieski e Sobieski Ltda. - ME (CNPJ: 10.387.902/0001-86) , representante legal Sr. Elemar Sobieski.
	Citação: 
Ofício 2118/2018-TCU/Secex-TCE, de 5/10/2018 (peça 48) 
	Recebido em 18/10/2018 (peça 57) .
	Alegações de Defesa:
Apresentadas em 1º/11/2018 (peça 58) .

	MEDIX BRASIL Produtos Hospitalares e Odontológicos Ltda. - ME (CNPJ: 10.268.780/0001-09) , representante legal Sr. Adriano Miotto.
	Citação: 
Ofício 2117/2018-TCU/Secex-TCE, de 5/10/2018 (peça 49) 
	Recebido em 22/10/2018 (peça 54) .
	Alegações de Defesa:
Apresentadas em 5/11/2018 (peça 59) .

	Dimerios Comércio de Materiais Cirúrgicos EIRELI - EPP (CNPJ: 74.127.473/0001-90) , representante Legal Sr. Ivan Dallapria.
	Citação: 
Ofício 2116/2018-TCU/Secex-TCE, de 5/10/2018 (peça 50) 
	Recebido em 17/10/2018 (peça 56) .
	Alegações de Defesa:
Apresentadas em 7/11/2018 (peças 60 e 61) .

17.	Cabe destacar que o Sr. Vilmar Kaiser, signatário do convênio tratado nestes autos, é o atual prefeito de Porto Xavier/RS, conforme dispõe a página do ente municipal (https://www.portoxavier.rs.gov.br/site/conteudos/197-prefeito-e-vice-prefeito; consultado em 17/10/2020) . 
18.	Em nova análise do feito, identificou-se que os documentos acostados às peças 62 e 69-71 (que seriam relativos ao pedido de prorrogação de prazo e à apresentação de alegações de defesa do Sr. Vilmar Kaiser) foram assinados pelo Sr. Gladimir Chiele (OAB/RS 41.290) e inexiste nos autos documentos que lhe outorgassem poderes para atuar nestes autos em nome do prefeito (peça 78, p. 4, §§ 17-18) .
19.	Dessa forma, em 21/8/2019 propôs-se expedir comunicação ao Sr. Vilmar Kaiser, atual prefeito de Porto Xavier/RS, informando-lhe que se faz necessário que ele promova a regularização do Sr. Gladimir Chiele como seu representante no processo TC Processo 010.789/2018-9, além de convalidar os atos praticados por este último nos autos, constantes como peças 62 e 69-71 (relativos ao pedido de prorrogação de prazo e à apresentação de alegações de defesa) , sob pena de tais atos serem tidos como inexistente, nos termos do art. 145 do RI/TCU (peça 78, p. 5) .
20.	Essa proposição foi acolhida pela ministra-relatora do processo em 5/9/2019 (peça 81) .
21.	Dessa forma, foram expedidas comunicações ao Sr. Vilmar Kaiser e lançado edital de citação dirigida à empresa SOMED Distribuidora de Medicamentos Ltda. - ME, por esta última ter quedado silente após citação (ver Quadro 1) . As novas comunicações lançadas estão registradas no quadro a seguir:
Quadro 2 - Comunicações efetuadas ao Sr. Vilmar Kaiser e à empresa SOMED Distribuidora de Medicamentos Ltda. - ME após expedição de despacho da ministra-relatora em 5/9/2019 (peça 81) .
	Responsável
	Ofício de citação/audiência
	Comunicação e Aviso de Recebimento (AR) 
	Alegações de defesa/Razões de justificativa/Solicitação de Prorrogação de Prazo

	Sr. Vilmar Kaiser, na condição de prefeito municipal de Porto Xavier/RS (gestão 1º/1/2009 a 31/12/2012) .
	Citação: 
Ofício 9749/2019-TCU/Secex-TCE, de 23/10/2019 (peça 83) .
	Recebido em 26/11/2019 (peça 84) .
	N/A

	SOMED Distribuidora de Medicamentos Ltda. - ME (CNPJ: 10.213.520/0001-36) , representante legal Sr. Carlos Alberto Feroldi.
	Edital de citação: 
Publicado no DOU em 17/3/2020 (peças 85-86) .
	N/A

22.	Observa-se que mesmo sendo devidamente notificados, nos termos da Resolução TCU 170/2004, o Sr. Vilmar Kaiser e a empresa SOMED Distribuidora de Medicamentos Ltda. - ME quedaram silentes.
EXAME TÉCNICO 
23.	Os arrolados foram ouvidos em decorrência das cinco irregularidades transcritas abaixo (peças 44, 48, 49, 50, 51 e 76) :
Irregularidade 1: realização de despesas relativas a medicamentos constantes das notas fiscais 2578, 980, 2427 e 169, emitidas, respectivamente, pelas empresas Dimerios Comércio de Materiais Cirúrgicos Eireli (CNPJ 74.127.473/0001-90) , Medix Brasil Produtos Hospitalares e Odontológicos Ltda. (CNPJ 10.268.780/0001-09) , Prestomedi Distribuidora de Produtos para a Saúde Ltda. (CNPJ 10.749.915/0001-58) e Somed Distribuidora de Medicamentos Ltda. (CNPJ 10.213.520/0001-36) , sem que tenha havido comprovação da entrega de produtos, nos valores correspondentes de R$ 58.836,34, R$ 35.798,21, R$ 5.196,67 e R$ 26.018,82, nos locais de distribuição, para uso no sistema de saúde, realizando-se os pagamentos, nas datas respectivas de 12/11/2010, 22/7/2011, 6/9/2011 e 18/11/2010, sem atendimento ao objeto previsto no Convênio e sem que fossem registrados os números dos lotes e as datas de validade dos medicamentos nas notas fiscais referentes a esses pagamentos, impedindo a sua rastreabilidade, incorrendo-se em desobediência às normas emitidas pela Agência Nacional de Vigilância Sanitária - Anvisa, c/c o disposto na Lei 11.903/2009, não restando comprovada a boa e regular aplicação dos recursos transferidos pelo Fundo Nacional de Saúde ao Município de Porto Xavier / RS;
Débito:
	VALOR ORIGINAL (R$) 
	DATA DA OCORRÊNCIA

	58.836,34
	12/11/2010

	26.018,82
	18/11/2010

	35.798,21
	22/7/2011

	5.196,67
	6/9/2011

Dispositivos violados: art. 70, Parágrafo único, da Constituição Federal; art. 93 do Decreto-Lei 200/1967; arts. 66 e 145 do Decreto 93.872/1986; arts. 54, incisos I e II, e 56 da Instrução Normativa - MPOG/MF/CGU 127/2008; art. 13, inciso X, da Portaria - Anvisa 802/1998; Resolução - Anvisa/RDC 320, de 22/11/2002; Cláusulas Segunda, Item II, Quinta e Nona, Parágrafo Único, e Décima do Termo do Convênio 84/2009, Siconv 711933;
Condutas/Responsáveis:
Sr. Vilmar Kaiser, na condição de prefeito municipal de Porto Xavier/RS (gestão 1º/1/2009 a 31/12/2012) : firmar o Termo do Convênio 84/2009, comprometendo-se, de conformidade com a sua Cláusula Segunda, Item II, a executar o seu objeto, segundo os objetivos nele previstos, nos termos da legislação pertinente, mas realizar despesas relativas a medicamentos constantes das notas fiscais 2578, 980, 2427 e 169, emitidas, respectivamente, pelas empresas Dimerios Comércio de Materiais Cirúrgicos Eireli (CNPJ 74.127.473/0001-90) , Medix Brasil Produtos Hospitalares e Odontológicos Ltda. (CNPJ 10.268.780/0001-09) , Prestomedi Distribuidora de Produtos para a Saúde Ltda. (CNPJ 10.749.915/0001-58) e Somed Distribuidora de Medicamentos Ltda. (CNPJ 10.213.520/0001-36) , sem que tenha havido comprovação da entrega de produtos, nos valores correspondentes de R$ 58.836,34, R$ 35.798,21, R$ 5.196,67 e R$ 26.018,82, nos locais de distribuição, para uso no sistema de saúde, realizando-se os pagamentos, nas datas respectivas de 12/11/2010, 22/7/2011, 6/9/2011 e 18/11/2010, sem atendimento ao objeto previsto no Convênio e sem que fossem registrados os números dos lotes e as datas de validade dos medicamentos nas notas fiscais referentes a esses pagamentos, impedindo a sua rastreabilidade, incorrendo-se em desobediência às normas emitidas pela Agência Nacional de Vigilância Sanitária - Anvisa, c/c o disposto na Lei 11.903/2009, não restando comprovada a boa e regular aplicação dos recursos transferidos pelo Fundo Nacional de Saúde ao Município de Porto Xavier / RS.
Irregularidade 2: realização de despesa relativa aos medicamentos constantes da nota fiscal 4695, emitida pela empresa Dimerios Comércio de Materiais Cirúrgicos Eireli (CNPJ 74.127.473/0001-90) , sem que tenha havido comprovação da entrega dos produtos, no valor de R$ 30.385,14, à Prefeitura Municipal de Porto Xavier / RS, à respectiva Secretaria Municipal de Saúde ou a outra de suas unidades, realizando-se o pagamento, em 18/4/2011, sem atendimento ao objeto previsto no Convênio, sem que tenha ocorrido a devida liquidação das despesas, nos termos da Lei 4.320/1964 e do Decreto 93.872/1986, e sem que fossem registrados os números dos lotes e as datas de validade dos medicamentos nas notas fiscais referentes a esse pagamento, impedindo a sua rastreabilidade, incorrendo-se em desobediência às normas emitidas pela Agência Nacional de Vigilância Sanitária - Anvisa, c/c o disposto na Lei 11.903/2009, não restando comprovada a boa e regular aplicação dos recursos transferidos pelo Fundo Nacional de Saúde ao Município de Porto Xavier / RS;
Débito:
	VALOR ORIGINAL (R$) 
	DATA DA OCORRÊNCIA

	30.385,14
	18/4/2011

Dispositivos violados: art. 70, Parágrafo único, da Constituição Federal; art. 93 do Decreto-Lei 200/1967; arts. 36, 42, 66 e 145 do Decreto 93.872/1986; arts. 54, incisos I e II, e 56 da Instrução Normativa - MPOG/MF/CGU 127/2008; arts. 62 e 63, caput e § 2º, inciso III, da Lei 4.320/1964; art. 73, inciso II, alínea 'b', da Lei 8.666/1993; art. 13, inciso X, da Portaria - Anvisa 802/1998; Resolução - Anvisa/RDC 320, de 22/11/2002; Cláusulas Segunda, Item II, Quinta e Nona, Parágrafo Único, do Termo do Convênio 84/2009, Siconv 711933;
Condutas/Responsáveis:
Sr. Vilmar Kaiser, na condição de prefeito municipal de Porto Xavier/RS (gestão 1º/1/2009 a 31/12/2012) : firmar o Termo do Convênio 84/2009, comprometendo-se, de conformidade com a sua Cláusula Segunda, Item II, a executar o seu objeto, segundo os objetivos nele previstos, nos termos da legislação pertinente, mas realizar despesa relativa aos medicamentos constantes da nota fiscal 4695, emitida pela empresa Dimerios Comércio de Materiais Cirúrgicos Eireli (CNPJ 74.127.473/0001-90) , sem que tenha havido comprovação da entrega dos produtos, no valor de R$ 30.385,14, à Prefeitura Municipal de Porto Xavier / RS, à respectiva Secretaria Municipal de Saúde ou a outra de suas unidades, realizando o pagamento, em 18/4/2011, sem atendimento ao objeto previsto no Convênio, sem que tenha ocorrido a devida liquidação das despesas, nos termos da Lei 4.320/1964 e do Decreto 93.872/1986, e sem que tivessem sido registrados os números dos lotes e as datas de validade dos medicamentos nas notas fiscais referentes a esse pagamento, impedindo a sua rastreabilidade, incorrendo em desobediência às normas emitidas pela Agência Nacional de Vigilância Sanitária - Anvisa, c/c o disposto na Lei 11.903/2009, não restando comprovada a boa e regular aplicação dos recursos transferidos pelo Fundo Nacional de Saúde ao Município de Porto Xavier / RS;
Empresa Dimerios Comércio de Materiais Cirúrgicos Eireli: receber, em 18/4/2011, da Prefeitura Municipal de Porto Xavier / RS, pagamento relativo aos medicamentos constantes da nota fiscal 4695, de sua emissão, sem que tenha ocorrido a devida liquidação da despesa, nos termos da Lei 4.320/1964 e do Decreto 93.872/1986, mediante comprovação da entrega dos produtos à Prefeitura Municipal de Porto Xavier / RS, à respectiva Secretaria Municipal de Saúde ou a outra de suas unidades, restando sem comprovação o valor de R$ 30.385,14, e sem que fossem registrados os números dos lotes e as datas de validade dos medicamentos nas notas fiscais referentes a esse pagamento, impedindo a sua rastreabilidade, incorrendo essa empresa em desobediência às normas emitidas pela Agência Nacional de Vigilância Sanitária - Anvisa, c/c o disposto na Lei 11.903/2009.
Irregularidade 3: realização de despesas relativas a medicamentos constantes das notas fiscais 885 e 980, emitidas pela empresa Medix Brasil Produtos Hospitalares e Odontológicos Ltda. (CNPJ 10.268.780/0001-09) , sem que tenha havido comprovação da entrega de produtos, nos valores respectivos de R$ 50.754,80 e R$ 4.500,00, à Prefeitura Municipal de Porto Xavier / RS, à respectiva Secretaria Municipal de Saúde ou a outra de suas unidades, realizando-se os pagamentos, respectivamente, em 18/4/2011 e 22/7/2011, sem atendimento ao objeto previsto no Convênio, sem que tenha ocorrido a devida liquidação das despesas, nos termos da Lei 4.320/1964 e do Decreto 93.872/1986, e sem que fossem registrados os números dos lotes e as datas de validade dos medicamentos nas notas fiscais referentes a esses pagamentos, impedindo a sua rastreabilidade, incorrendo-se em desobediência às normas emitidas pela Agência Nacional de Vigilância Sanitária - Anvisa, c/c o disposto na Lei 11.903/2009, não restando comprovada a boa e regular aplicação dos recursos transferidos pelo Fundo Nacional de Saúde ao Município de Porto Xavier / RS;
Débito:
	VALOR ORIGINAL (R$) 
	DATA DA OCORRÊNCIA

	50.754,80
	18/4/2011

	4.500,00
	22/7/2011

Dispositivos violados: art. 70, Parágrafo único, da Constituição Federal; art. 93 do Decreto-Lei 200/1967; arts. 36, 42, 66 e 145 do Decreto 93.872/1986; arts. 54, incisos I e II, e 56 da Instrução Normativa - MPOG/MF/CGU 127/2008; arts. 62 e 63, caput e § 2º, inciso III, da Lei 4.320/1964; art. 73, inciso II, alínea 'b', da Lei 8.666/1993; art. 13, inciso X, da Portaria - Anvisa 802/1998; Resolução - Anvisa/RDC 320, de 22/11/2002; Cláusulas Segunda, Item II, Quinta e Nona, Parágrafo Único, do Termo do Convênio 84/2009, Siconv 711933;
Condutas/Responsáveis:
Sr. Vilmar Kaiser, na condição de prefeito municipal de Porto Xavier/RS (gestão 1º/1/2009 a 31/12/2012) : firmar o Termo do Convênio 84/2009, comprometendo-se, de conformidade com a sua Cláusula Segunda, Item II, a executar o seu objeto, segundo os objetivos nele previstos, nos termos da legislação pertinente, mas realizar despesas relativas a medicamentos constantes das notas fiscais 885 e 980, emitidas pela empresa Medix Brasil Produtos Hospitalares e Odontológicos Ltda. (CNPJ 10.268.780/0001-09) , sem que tenha havido comprovação da entrega de produtos, nos valores respectivos de R$ 50.754,80 e R$ 4.500,00, à Prefeitura Municipal de Porto Xavier / RS, à respectiva Secretaria Municipal de Saúde ou a outra de suas unidades, realizando os pagamentos, respectivamente, em 18/4/2011 e 22/7/2011, sem atendimento ao objeto previsto no Convênio, sem que tenha ocorrido a devida liquidação das despesas, nos termos da Lei 4.320/1964 e do Decreto 93.872/1986, e sem que tivessem sido registrados os números dos lotes e as datas de validade dos medicamentos nas notas fiscais referentes a esse pagamento, impedindo a sua rastreabilidade, incorrendo-se em desobediência às normas emitidas pela Agência Nacional de Vigilância Sanitária - Anvisa, c/c o disposto na Lei 11.903/2009, não restando comprovada a boa e regular aplicação dos recursos transferidos pelo Fundo Nacional de Saúde ao Município de Porto Xavier / RS;
Empresa Medix Brasil Produtos Hospitalares e Odontológicos Ltda.: receber, respectivamente, em 18/4/2011 e 22/7/2011, da Prefeitura Municipal de Porto Xavier / RS, pagamentos relativos a medicamentos constantes das notas fiscais 885 e 980, de sua emissão, sem que tenha ocorrido a devida liquidação da despesa, nos termos da Lei 4.320/1964 e do Decreto 93.872/1986, mediante comprovação da entrega dos produtos à Prefeitura Municipal de Porto Xavier / RS, à respectiva Secretaria Municipal de Saúde ou a outra de suas unidades, restando sem comprovação os valores respectivos de R$ 50.754,80 e R$ 4.500,00, e sem que fossem registrados os números dos lotes e as datas de validade dos medicamentos nas notas fiscais referentes a esse pagamento, impedindo a sua rastreabilidade, incorrendo essa empresa em desobediência às normas emitidas pela Agência Nacional de Vigilância Sanitária - Anvisa, c/c o disposto na Lei 11.903/2009.
Irregularidade 4: realização de despesas relativas aos medicamentos constantes das notas fiscais 83 e 143, emitidas pela empresa Sobieski & Sobieski Ltda. (CNPJ 10.387.902/0001-86) , sem que tenha havido comprovação da entrega dos produtos, nos valores respectivos de R$ 7.768,20 e R$ 7.377,80, à Prefeitura Municipal de Porto Xavier / RS, à respectiva Secretaria Municipal de Saúde ou a outra de suas unidades, realizando-se os pagamentos, respectivamente, em 18/4/2011 e 22/7/2011, sem atendimento ao objeto previsto no Convênio, sem que tenha ocorrido a devida liquidação das despesas, nos termos da Lei 4.320/1964 e do Decreto 93.872/1986, e sem que fossem registrados os números dos lotes e as datas de validade dos medicamentos nas notas fiscais referentes a esses pagamentos, impedindo a sua rastreabilidade, incorrendo-se em desobediência às normas emitidas pela Agência Nacional de Vigilância Sanitária - Anvisa, c/c o disposto na Lei 11.903/2009, não restando comprovada a boa e regular aplicação dos recursos transferidos pelo Fundo Nacional de Saúde ao Município de Porto Xavier / RS;
Débito:
	VALOR ORIGINAL (R$) 
	DATA DA OCORRÊNCIA

	7.768,20
	18/4/2011

	7.377,80
	22/7/2011

Dispositivos violados: art. 70, Parágrafo único, da Constituição Federal; art. 93 do Decreto-Lei 200/1967; arts. 36, 42, 66 e 145 do Decreto 93.872/1986; arts. 54, incisos I e II, e 56 da Instrução Normativa - MPOG/MF/CGU 127/2008; arts. 62 e 63, caput e § 2º, inciso III, da Lei 4.320/1964; art. 73, inciso II, alínea 'b', da Lei 8.666/1993; art. 13, inciso X, da Portaria - Anvisa 802/1998; Resolução - Anvisa/RDC 320, de 22/11/2002; Cláusulas Segunda, Item II, Quinta e Nona, Parágrafo Único, do Termo do Convênio 84/2009, Siconv 711933;
Condutas/Responsáveis:
Sr. Vilmar Kaiser, na condição de prefeito municipal de Porto Xavier/RS (gestão 1º/1/2009 a 31/12/2012) : firmar o Termo do Convênio 84/2009, comprometendo-se, de conformidade com a sua Cláusula Segunda, Item II, a executar o seu objeto, segundo os objetivos nele previstos, nos termos da legislação pertinente, mas realizar despesas relativas aos medicamentos constantes das notas fiscais 83 e 143, emitidas pela empresa Sobieski & Sobieski Ltda. (CNPJ 10.387.902/0001-86) , sem que tenha havido comprovação da entrega de produtos, nos valores respectivos de R$ 7.768,20 e R$ 7.377,80, à Prefeitura Municipal de Porto Xavier / RS, à respectiva Secretaria Municipal de Saúde ou a outra de suas unidades, realizando os pagamentos, respectivamente, em 18/4/2011 e 22/7/2011, sem atendimento ao objeto previsto no Convênio, sem que tenha ocorrido a devida liquidação das despesas, nos termos da Lei 4.320/1964 e do Decreto 93.872/1986, e sem que tivessem sido registrados os números dos lotes e as datas de validade dos medicamentos nas notas fiscais referentes a esse pagamento, impedindo a sua rastreabilidade, incorrendo-se em desobediência às normas emitidas pela Agência Nacional de Vigilância Sanitária - Anvisa, c/c o disposto na Lei 11.903/2009, não restando comprovada a boa e regular aplicação dos recursos transferidos pelo Fundo Nacional de Saúde ao Município de Porto Xavier / RS;
Empresa Sobieski & Sobieski Ltda.: receber, respectivamente, em 18/4/2011 e 22/7/2011, da Prefeitura Municipal de Porto Xavier / RS, pagamentos relativos aos medicamentos constantes das notas fiscais 83 e 143, de sua emissão, sem que tenha ocorrido a devida liquidação da despesa, nos termos da Lei 4.320/1964 e do Decreto 93.872/1986, mediante comprovação da entrega dos produtos à Prefeitura Municipal de Porto Xavier / RS, à respectiva Secretaria Municipal de Saúde ou a outra de suas unidades, restando sem comprovação os valores respectivos de R$ 7.768,20 e R$ 7.377,80, e sem que fossem registrados os números dos lotes e as datas de validade dos medicamentos nas notas fiscais referentes a esse pagamento, impedindo a sua rastreabilidade, incorrendo essa empresa em desobediência às normas emitidas pela Agência Nacional de Vigilância Sanitária - Anvisa, c/c o disposto na Lei 11.903/2009.
Irregularidade 5: realização de despesa relativa aos medicamentos constantes da nota fiscal 1264, emitida pela empresa Somed Distribuidora de Medicamentos Ltda. (CNPJ 10.213.520/0001-36) , sem que tenha havido comprovação da entrega dos produtos, no valor de R$ 20.370,13, à Prefeitura Municipal de Porto Xavier / RS, à respectiva Secretaria Municipal de Saúde ou a outra de suas unidades, realizando-se o pagamento, em 25/4/2011, sem atendimento ao objeto previsto no Convênio, sem que tenha ocorrido a devida liquidação da despesa, nos termos da Lei 4.320/1964 e do Decreto 93.872/1986, e sem que fossem registrados os números dos lotes e as datas de validade dos medicamentos nas notas fiscais referentes a esse pagamento, impedindo a sua rastreabilidade, incorrendo-se em desobediência às normas emitidas pela Agência Nacional de Vigilância Sanitária - Anvisa, c/c o disposto na Lei 11.903/2009, não restando comprovada a boa e regular aplicação dos recursos transferidos pelo Fundo Nacional de Saúde ao Município de Porto Xavier / RS;
Débito:
	VALOR ORIGINAL (R$) 
	DATA DA OCORRÊNCIA

	20.370,13
	25/4/2011

Dispositivos violados: art. 70, Parágrafo único, da Constituição Federal; art. 93 do Decreto-Lei 200/1967; arts. 36, 42, 66 e 145 do Decreto 93.872/1986; arts. 54, incisos I e II, e 56 da Instrução Normativa - MPOG/MF/CGU 127/2008; arts. 62 e 63, caput e § 2º, inciso III, da Lei 4.320/1964; art. 73, inciso II, alínea 'b', da Lei 8.666/1993; art. 13, inciso X, da Portaria - Anvisa 802/1998; Resolução - Anvisa/RDC 320, de 22/11/2002; Cláusulas Segunda, Item II, Quinta e Nona, Parágrafo Único, do Termo do Convênio 84/2009, Siconv 711933;
Condutas/Responsáveis:
Sr. Vilmar Kaiser, na condição de prefeito municipal de Porto Xavier/RS (gestão 1º/1/2009 a 31/12/2012) : firmar o Termo do Convênio 84/2009, comprometendo-se, de conformidade com a sua Cláusula Segunda, Item II, a executar o seu objeto, segundo os objetivos nele previstos, nos termos da legislação pertinente, mas realizar despesa relativa aos medicamentos constantes da nota fiscal 1264, emitidas pela empresa Somed Distribuidora de Medicamentos Ltda. (CNPJ 10.213.520/0001-36) , sem que tenha havido comprovação da entrega dos produtos, no valor de R$ 20.370,13, à Prefeitura Municipal de Porto Xavier / RS, à respectiva Secretaria Municipal de Saúde ou a outra de suas unidades, realizando o pagamento, em 25/4/2011, sem atendimento ao objeto previsto no Convênio, sem que tenha ocorrido a devida liquidação da despesa, nos termos da Lei 4.320/1964 e do Decreto 93.872/1986, e sem que tivessem sido registrados os números dos lotes e as datas de validade dos medicamentos nas notas fiscais referentes a esse pagamento, impedindo a sua rastreabilidade, incorrendo-se em desobediência às normas emitidas pela Agência Nacional de Vigilância Sanitária - Anvisa, c/c o disposto na Lei 11.903/2009, não restando comprovada a boa e regular aplicação dos recursos transferidos pelo Fundo Nacional de Saúde ao Município de Porto Xavier / RS;
Empresa Somed Distribuidora de Medicamentos Ltda.: receber, em 25/4/2011, da Prefeitura Municipal de Porto Xavier / RS, pagamento relativo aos medicamentos constantes da nota fiscal 1264, de sua emissão, sem que tenha ocorrido a devida liquidação da despesa, nos termos da Lei 4.320/1964 e do Decreto 93.872/1986, mediante comprovação da entrega dos produtos à Prefeitura Municipal de Porto Xavier / RS, à respectiva Secretaria Municipal de Saúde ou a outra de suas unidades, restando sem comprovação o valor de R$ 20.370,13, e sem que fossem registrados os números dos lotes e as datas de validade dos medicamentos nas notas fiscais referentes a esse pagamento, impedindo a sua rastreabilidade, incorrendo essa empresa em desobediência às normas emitidas pela Agência Nacional de Vigilância Sanitária - Anvisa, c/c o disposto na Lei 11.903/2009.
24.	Todos os arrolados foram devidamente notificados nos termos da Resolução TCU 170/2004 (ver Quadros 1 e 2) .
25.	As empresas Sobieski & Sobieski Ltda., Medix Brasil Produtos Hospitalares e Odontológicos Ltda. e Dimerios Comércio de Materiais Cirúrgicos Eireli apresentaram suas alegações de defesa às peças 58, 59 e 60-61, respectivamente.
26.	Por outro lado, a empresa Somed Distribuidora de Medicamentos Ltda. quedou silente.
27.	Quanto ao Sr. Vilmar Kaiser, foram apresentados documentos em seu nome pelo Sr. Gladimir Chiele (peças 62 e 69-71) . Contudo não se localizou, nestes autos, qualquer procuração assinada pelo prefeito outorgando poderes ao Sr. Gladimir (peça 78, p. 4, §§ 17-18) , sendo esse fato reconhecido pela ministra-relatora do feito (peça 81) . O Sr. Vilmar foi notificado com vistas a sanear essa falha (peças 83 e 84) , contudo ao quedar silente o responsável deixou de convalidar os atos praticados pelo Sr. Gladimir em seu nome.
28.	De todo modo, apesar de os argumentos e documentos apresentados às peças 69-71 não poderem, neste momento, ser reconhecidos formalmente como alegações de defesa, eles podem ser analisados em respeito ao princípio da verdade material, nos termos do § 2º do art. 145 do RI/TCU, devendo o Tribunal atestar a revelia do Sr. Vilmar Kaiser caso o instrumento procuratório não seja apresentado até o julgamento de mérito desta TCE.
29.	Assim, a partir dessas considerações iniciais, propor-se-á que o TCU declare revéis o Sr. Vilmar Kaiser e a empresa Somed Distribuidora de Medicamentos Ltda., nos termos do art. 12, § 3°, da Lei nº 8.443/1992.
30.	Entretanto, cabe relembrar que as alegações de defesa apresentadas pelas empresas Sobieski & Sobieski Ltda., Medix Brasil Produtos Hospitalares e Odontológicos Ltda. e Dimerios Comércio de Materiais Cirúrgicos Eireli se aproveitam a todos os arrolados no que concerne às circunstâncias objetivas, conforme estabelece o art. 161 do RI/TCU.
31.	A seguir efetua-se a análise dos argumentos/documentos apresentados às peças 69-71 e das alegações de defesa acostadas às peças 58-61.
I - Argumentos e documentos apresentados pelo Sr. Gladimir Chiele em nome do Sr. Vilmar Kaiser, na condição de prefeito municipal de Porto Xavier/RS (gestão 1º/1/2009 a 31/12/2012) , constantes às peças 69-71.
	i) Preliminarmente manifesta seu entendimento pela desproporcionalidade e extemporaneidade da instauração desta TCE (peça 69, p. 1-2) . Afirma que somente em outubro de 2018 o prefeito foi pela primeira vez intimado a apresentar 'defesa' em face da instauração deste processo (peça 69, p. 1) .
32.	Entende-se que o Tribunal não deve acolher esse argumento.
33.	Pois apesar de as despesas impugnadas datarem de 2010 a 2011 (peça 5, p. 5, e peça 10, p. 1 - Nota: apesar de a Nota Fiscal nº 1264 de R$ 20.370,13 da empresa Somed constar com data de 14/4/2013 à peça 10, p. 1, em verdade ela registra a data de 14/4/2011 à peça 6, p. 5) e esta TCE ter sido instaurada em 25/5/2017 (peça 38, p. 1) , verifica-se que desde 2015 o responsável vem sendo notificado sobre as irregularidades apontadas, tendo sido alertado que o não saneamento dessas acarretaria na instauração de tomada de contas especial (peça 14, p. 6, com Aviso de Recebimento na peça 15, p. 4 e 7, e peça 38, p. 5) . Dessa forma não se sustenta a afirmação de que o Sr. Vilmar foi somente notificado em 2018 nem qualquer argumento pela existência de dificuldades para apresentação de documentos comprobatórios agora, decorrido longo tempo da ocorrência dos fatos.
34.	Ou seja, restou demonstrado que o responsável foi tempestivamente notificado pela autoridade administrativa federal competente sobre as irregularidades identificadas, sendo cabível exigir-lhe que produzisse e armazenasse, desde então, elementos de prova e de convicção que pudessem ser apresentados posteriormente. 
	ii) Defende que a cobrança ao prefeito está ocorrendo apenas com base em indícios e presunções (peça 69, p. 2) . Afirma que o ônus da prova incumbe a quem alega a ocorrência do prejuízo ao Erário e atribui responsabilidade ao causador perante o Poder Judiciário (peça 69, p. 5) . Embora não se tenha efetivamente cumprido com a exigência técnica, afirma que houve a distribuição dos medicamentos (peça 69, p. 2) . Defende que não se pode presumir a ocorrência de fraude tão somente porque está ausente o instrumento formal tido como ideal para comprovar a distribuição dos remédios. Entende que outros meios de prova devem ser admitidos, sob pena de prejuízo à ampla defesa, sendo que eventuais equívocos e irregularidades no controle de entrada e saída de medicamentos no estoque do Município não são suficientes para que se efetue a cobrança de todo o valor do então gestor (peça 69, p. 2) . 
35.	Posiciona-se a favor de que o Tribunal não acolha esses argumentos. 
36.	De início é importante esclarecer que, da leitura de instrução preliminar e da comunicação expedida (peças 44 e 51) , verifica-se que o prefeito está sendo responsabilizado quanto à caracterização de dano ao erário pelo fato de não ter restado comprovada a boa e regular aplicação dos recursos transferidos pelo Fundo Nacional de Saúde em face da realização de despesas, inerentes a aquisições de medicamentos, sem que houvesse a comprovação do recebimento dos produtos e da entrega desses nos locais de distribuição para uso no Sistema Único de Saúde.
37.	A ausência do número dos lotes em parte das notas fiscais dos medicamentos supostamente adquiridos, a falta de registro da entrada/saída dos medicamentos pagos no Sistema de Controle de Entrada e Saída (SEPIN) , a não apresentação de registros fidedignos de controles pelo município demonstrando a entrada/saída desses itens dos seus estoques, a falta de comprovação da distribuição dos medicamentos aos locais de distribuição e aos usuários, além da não aprovação da prestação de contas do gestor, apenas corroboram a conclusão de que não restou demonstrado a entrega dos referidos produtos e a consecução dos objetivos do convênio, concluindo-se pela ocorrência de dano ao erário.
38.	Quanto a isso, cumpre relembrar que, na seara do Direito Financeiro, é cediço que cabe aos gestores públicos demonstrar a boa e regular aplicação dos recursos públicos federais geridos, em obediência ao disposto nos arts. 70, parágrafo único, da Constituição Federal, 93 do Decreto-Lei nº 200/1967 e 66 e 145 do Decreto nº 93.872/1986. Ressalte-se que tais normativos dispõem que a responsabilidade pela comprovação da boa e regular aplicação dos recursos públicos é pessoal, o que impõe o ônus da prova aos gestores.
39.	Nessa seara, a apuração de suas responsabilidades não se vincula à indicação de conduta dolosa ou à demonstração de ocorrência de efetivo dano, já que os normativos regentes lhe obrigam a comprovar a boa e regular aplicação dos recursos sob sua guarda, sendo que a omissão ou negligência no cumprimento dessa obrigação induz à presunção de culpa e, portanto, o dever de ressarcir o erário.
40.	Também não guarda guarida qualquer alegação de que se esteja invertendo ou distorcendo o ônus da prova. Ressalte-se que é pacífico o entendimento no TCU de que cabe aos gestores demonstrar o nexo de causalidade entre o desembolso dos recursos recebidos e os comprovantes de despesas apresentados (Acórdão 8/2007-TCU-Primeira Câmara, 41/2007-TCU-2ª Câmara, 143/2006-TCU-1ª Câmara, 706/2003-TCU-2ª Câmara, 533/2002-2ª Câmara, 11/1997-TCU-Plenário, 6942/2015-TCU-1ª Câmara, 6723/2015-TCU-1ª Câmara, 7580/2015-TCU-1ª Câmara, 8938/2015-TCU-2ª Câmara, 512/2016-TCU-2ª Câmara, 4720/2018-TCU-1ª Câmara, entre outros) , lhes competindo comprovarem a boa e regular aplicação dos recursos públicos por força do que dispõe o art. 70, parágrafo único, da Constituição Federal, assim como o art. 93 do Decreto-lei 200/1967, c/c os arts. 66 e 145 do Decreto 93.872/1986.
41.	Como os pareceres físicos e financeiros do Ministério da Saúde destacam que não foram apresentados documentos comprobatórios de despesas com o número e título do convênio, além de se observar o descumprimento das fases de empenho, liquidação e pagamentos dessas despesas nos termos da Lei nº 4.320/1964 (peça 5, p. 5, e peça 7, p. 2, § 1.1) , entende-se que essas impropriedades impõe o reconhecimento do Sr. Vilmar Kaiser como gestor e responsável pela administração dos recursos repassados, por ele ter sido o signatário do convênio (peça 2, p. 12) e ser apontado como responsável pela execução do objeto em vistoria realizada in loco (peça 5, p. 4) , tendo inclusive reconhecido em depoimento que era o gestor do ajuste à época da sua assinatura (peça 22, p. 15) .
42.	Ademais, cumpre registrar que o TCU tem considerado que a omissão do número do lote dos medicamentos vendidos contribuiu, decisivamente, para a impossibilidade da comprovação da regular aplicação dos recursos,  tendo se consolidado a jurisprudência do Tribunal pelo entendimento de que a existência de nota fiscal, ainda que atestada, desacompanhada de qualquer evidência de recebimento, é insuficiente para comprovar a regular aplicação dos recursos envolvidos. Nesse sentido, apontam os Acórdão 14596/2019-TCU-Primeira Câmara (Min. Walton Rodrigues) , 818/2019-2ª Câmara (Min. Subst. Marcos Bemquerer) , 8.337/2018-2ª Câmara (Min. Augusto Nardes) , 1.930/2016-Plenário (Min. Benjamin Zymler) , 5.161/2014-2ª Câmara (Min. Subst. Augusto Sherman) e 2.600/2012-Plenário (Min. Ana Arraes) .
43.	Há ainda de se destacar, no caso em tela, 'que nenhuma das notas fiscais, relativas às despesas realizadas com recursos deste convênio, constou Termo de Recebimento dos materiais, com a identificação do responsável por tal ação', conforme registra o item 1.3 do Parecer Gescon nº 2646, de 2/9/2013 (peça 7, p. 2) . Essa constatação corrobora o relato de equipe de técnicos do Ministério da Saúde que expediu o Relatório de Verificação in loco nº 7-1/2013 (peça 5) , de 31/5/2013:
'No tocante ao cumprimento da fase de empenho, liquidação e pagamento das despesas que foram realizadas, não foi observado o que preceitua a Lei n° 4.320/64.
Verificamos que não constava das notas fiscais, apresentadas como comprobatórias das despesas realizadas, termo de recebimento do medicamentos nelas arrolados' (peça 5, p. 5) 
44.	Ressalte-se que, no caso em tela, o Sr. Gladimir Chiele apresentou, em nome do Sr. Vilmar Kaiser, documentos que considera suficientes para demonstrar o correto recebimento e distribuição dos medicamentos (peça 69, p. 12-43, peça 70, p. 1-61, e peça 71, p. 1-33) . Contudo, desde já se adianta, como conclusão de análise efetuada e que será apresentada adiante nesta instrução, que esses documentos não se prestam a demonstrar o correto uso dos recursos envolvidos.
	iii) Afirma que em nenhum momento foi perquirida efetiva responsabilidade concreta do Prefeito que comprovasse má-fé na execução do Convênio (peça 69, p. 2) . Defende que a boa-fé se presume e a má-fé deve ser comprovada (peça 69, p. 3) . Defende a ausência de má-fé do Prefeito (peça 69, p. 4) . Entende que inexiste qualquer elemento que indique ato doloso ou culposo praticado pelo Prefeito (peça 69, p. 3) . Traz trechos de decisões do Tribunal de Justiça do Estado pela qual entendeu que não havia como imputar à prefeito municipal débito algum, salvo inaceitável responsabilização objetiva (peça 69, p. 3) e que para imputar a agentes públicos despesa realizada não basta a prova da ilegalidade sendo necessário demonstrar dolo ou culpa (peça 69, p. 4) . Ou seja, deve ser demonstrado a responsabilidade subjetiva do administrador público (peça 69, p. 4) .
45.		Entende-se que o Tribunal deve rejeitar esses argumentos. 
46.	Pois, conforme já explicado na análise precedente, a responsabilidade pela comprovação da boa e regular aplicação dos recursos públicos é pessoal, o que impõe o ônus da prova aos gestores, em obediência ao disposto nos arts. 70, parágrafo único, da Constituição Federal, 93 do Decreto-Lei nº 200/1967 e 66 e 145 do Decreto nº 93.872/1986. Nessa seara, a apuração de suas responsabilidades não se vincula à indicação de conduta dolosa ou à demonstração de ocorrência de efetivo dano, já que os normativos regentes lhe obrigam a comprovar a boa e regular aplicação dos recursos sob sua guarda, sendo que a omissão ou negligência no cumprimento dessa obrigação induz à presunção de culpa e, portanto, o dever de ressarcir o erário.
47.	No caso em tela, a responsabilidade do Sr. Vilmar perante o TCU é de natureza subjetiva, caracterizada mediante a presença de simples culpa stricto sensu, sendo desnecessária a demonstração de conduta dolosa ou má-fé do gestor para que ele seja instado a ressarcir os prejuízos que tenha causado ao erário. Ressalte-se que sua responsabilização restou demonstrada em instrução que originou a sua citação (peça 44) , por meio da caracterização da existência de dano e do nexo causal entre este e a conduta culposa do Sr. Vilmar (peça 44, p. 5-11, §§ 21-33, p. 19-23) .
	iv) Argumenta que, tratando-se de procedimento de controle das finanças públicas, do qual pode surgir um título executivo extrajudicial, inevitavelmente existe um prazo para a constituição do crédito, não sendo razoável cogitar que o gestor público daquele quadriênio permaneça obrigado a provar que aplicou adequadamente verbas públicas tantos anos após a execução do Convênio (peça 69, p. 5) . Acusa que há flagrante ataque aos princípios da segurança jurídica e da ampla defesa, bases do ordenamento jurídico (peça 69, p. 5) . Afirma que a exceção constitucional à regra da prescritibilidade pressupõe o exercício da Jurisdição e a efetiva prova do prejuízo ao Erário e da responsabilidade do seu causador, sendo esses ônus de quem pleiteia (peça 69, p. 5) . Entende que a não sujeição da atuação do TCU a limite temporal conduziria a situações de profunda e grave perplexidade, contrárias ao Estado de Direito (peça 69, p. 6) . Como exemplo, registra que o Decreto 20.910/1932, o Código Tributário, a Lei de Improbidade Administrativa e a Lei 9.873/1999 preveem a incidência de prescrições em cinco anos (peça 69, p. 6-7) . Defende que não há motivo bastante para distinguir a hipótese dos autos ao das regras específicas similares, em que a Administração possui o prazo de 5 anos para apurar infrações, ou mesmo da regra geral que impõe o prazo de 5 anos para as ações dos administrados contra a Administração (peça 69, p. 7) .
48.		Entende-se que o Tribunal deve rejeitar esses argumentos. 
49.	A uma, deve-se relembrar que os débitos tratados nesta TCE remetem ao período de 2010 a 2011, ínterim no qual o Sr. Vilmar respondia como gestor dos recursos do convênio. Por isso ele foi instado a restituir o dano caracterizado, tendo o pronunciamento por sua citação sido expedido em 27/9/2018 (peças 44-46) .
50.	A duas, o Tribunal tem considerado imprescritíveis as ações de ressarcimento ao erário (Súmula TCU 282) . Esse entendimento tem prevalecido, até o momento, em consolidada jurisprudência do TCU aplicável a processos de tomada de contas especial voltados ao ressarcimento de valores, inclusive para aqueles nos quais não houve comprovação da correta utilização de recursos públicos:
SÚMULA TCU 282:
As ações de ressarcimento movidas pelo Estado contra os agentes causadores de danos ao erário são imprescritíveis.
51.	Quanto à manutenção desse entendimento, também se mostra oportuno reproduzir os seguintes trechos do voto condutor do Acórdão 5236/2020-TCU-Primeira Câmara, da lavra do eminente Ministro Benjamin Zymler, em que a tese da imprescritibilidade das ações de ressarcimento ao erário foi objeto de análise à luz de recente entendimento proferido pelo STF, o qual foi firmado no julgamento do Recurso Extraordinário (RE) 636886/AL, com repercussão geral (tema 899) :
	'12. Enfatizo que estou aplicando a jurisprudência atual desta Corte de Contas sobre a matéria, consolidada na Súmula 282, para a prescrição do débito apurado e, no que tange à eventual aplicação de sanções, no incidente de uniformização de jurisprudência apreciado pelo Acórdão 1441/2016-TCU-Plenário, que adotou o prazo geral de prescrição indicado no art. 205 do Código Civil. Não desconheço que recentemente o Supremo Tribunal Federal, no âmbito do RE 636886/AL, fixou o seguinte enunciado para o Tema 899: 'É prescritível a pretensão de ressarcimento ao erário fundada em decisão de Tribunal de Contas'. Não obstante essa respeitável decisão, ainda pairam diversas dúvidas sobre a matéria, pois é possível a conclusão de que a deliberação não tratou da prescrição do processo de controle externo levado a cabo perante o Tribunal de Contas da União, mas sim da prescrição intercorrente ocorrida durante a fase de execução do acórdão condenatório do Tribunal. [...].
	15. Com base nessa possível interpretação, a matéria decidida no aludido feito não teria nenhuma repercussão de ordem prática e jurídica na presente tomada de contas especial, cujo título executivo extrajudicial ainda não se formou. Caso a AGU, na execução de eventual decisão condenatória proferida neste feito, deixe de adotar as medidas pertinentes dentro do prazo de cinco anos, aí sim haverá a aplicação da tese emanada no RE 636886, com o reconhecimento da prescrição intercorrente da ação de ressarcimento ao erário fundada em decisão de Tribunal de Contas (a ação de execução fiscal) , pela hipotética inação da Fazenda Pública. 
	16. Ainda que se interprete que a decisão do STF seja também aplicável à tramitação do processo de controle externo no âmbito do TCU, exsurgem outras diversas questões fundamentais para que esta Corte de Contas estabeleça novo tratamento acerca da prescrição do débito e da pretensão punitiva, em particular qual seria o dies a quo (data de ocorrência do fato irregular ou data do seu conhecimento pelo TCU) e as hipóteses de interrupção da prescrição. 
	17. Diante de todas as dúvidas ainda existentes sobre a decisão do STF no âmbito do RE 636886, opto por aplicar ao caso em exame a jurisprudência do TCU então existente, que se fundamenta no art. 37, § 5º, da Constituição Federal, no que tange ao ressarcimento do prejuízo, e no art. 205 da Lei 10.406/2002 (Código Civil) , no que se refere à pretensão punitiva.'
	v) Aduz que os medicamentos foram efetivamente adquiridos e distribuídos, defendendo ter ocorrido, em virtude de erro, algumas impropriedades formais na execução, como deficiente alimentação de sistema que demonstra a entrega dos medicamentos (peça 69, p. 8) . Afirma que ocorreu sim, destinação dos remédios e que a falha ocorreu devido à falta de capacitação de servidores em operacionalizar o sistema informatizado. Sendo assim, o problema é predominantemente técnico e não jurídico, estritamente (peça 69, p. 8) . Informa que a entrega dos medicamentos ocorreu e a mesma foi anotada em registros manuais supostamente atualizados no sistema complementando que 'As testemunhas ouvidas na Sindicância Administrativa foram uníssonas ao afirmar que os medicamentos foram entregues na farmácia e que houve a correta distribuição dos mesmos. O que ocorreu equivocadamente foi um erro de atualização ou alimentação do sistema informatizado utilizado pela farmácia central' (peça 69, p. 8) . Os documentos decorrentes dessa sindicância registram também que os medicamentos 'eram recebidos diretamente na farmácia da Secretaria da Saúde', sendo que 'o programa SEPIN não foi alimentado corretamente pela Secretaria, quem elaborou a Licitação e os contratos foi o setor competente da Prefeitura, não tendo conhecimento tanto do Edital, bem como do Contrato, quem assinou foi o Prefeito Municipal da época' (peça 69, p. 9) . Também restou enunciado, nesta apuração, que 'alguns atendentes da farmácia, na época não tinham qualificação do sistema de informática para a utilização de lançamento dos medicamentos de controle de entradas e saídas' e que 'os servidores não lançavam no sistema anotavam em uma folha e depois era repassado a quem lançava, que é sempre conferido o vencimento dos medicamentos no recebimento' (peça 69, p. 9) . Apresenta diversas anotações manuscritas que registram os controles efetuados sobre os medicamentos (peça 69, p. 12-43, peça 70, p. 1-61, e peça 71, p. 1-33) .
52.		Entende-se que o Tribunal deve rejeitar esses argumentos e considerar insuficientes os documentos apresentados.  
53.	Antes de iniciar a análise, cumpre registrar que o relatório final da sindicância referenciada durante a argumentação apresentada encontra-se acostada à peça 22.
54.	Ademais, faz-se oportuno relembrar que o TCU tem considerado que a omissão do número do lote dos medicamentos vendidos contribuiu, decisivamente, para a impossibilidade da comprovação da regular aplicação dos recursos,  tendo se consolidado a jurisprudência pelo entendimento de que a existência de nota fiscal, ainda que atestada, desacompanhada de qualquer evidência de recebimento, é insuficiente para comprovar a regular aplicação dos recursos envolvidos. Nesse sentido, apontam os Acórdão 14596/2019-TCU-Primeira Câmara (Min. Walton Rodrigues) , 818/2019-2ª Câmara (Min. Subst. Marcos Bemquerer) , 8.337/2018-2ª Câmara (Min. Augusto Nardes) , 1.930/2016-Plenário (Min. Benjamin Zymler) , 5.161/2014-2ª Câmara (Min. Subst. Augusto Sherman) e 2.600/2012-Plenário (Min. Ana Arraes) .
55.	Dessa forma, cabe ao gestor apresentar elementos probatórios de recebimento e distribuição, pela municipalidade, dos medicamentos pagos à época. Nesse sentido, foram apresentadas diversas anotações manuscritas que, no entender do Sr. Gladimir, atestariam o recebimento e distribuição dos medicamentos (peça 69, p. 12-43, peça 70, p. 1-61, e peça 71, p. 1-33) . Contudo entende-se que os documentos apresentados não podem ser utilizados como evidência pelos seguintes motivos:
	a) tratam-se de registros manuscritos sem demonstração de autoria e sem comprovação de sua origem. Ademais, existe o agravante que tais registros foram apresentados em nome do Sr. Vilmar Kaiser, mas desacompanhados de procuração assinada pelo prefeito outorgando poderes a algum representante (ver parágrafos 27-29) ;
	b) a totalidade dos registros apresentam informações que parecem se referir a possíveis distribuições (dispensação) de quantitativos de remédios a localidades/unidades de saúde para serem destinados a pacientes (remetendo a possíveis nomes de localidades/unidades e de pessoas) . Contudo esses registros não se fazem acompanhados de qualquer assinatura atestando que os medicamentos referenciados foram efetivamente distribuídos às mencionadas localidades ou aos pacientes nominados. Ressalte-se que seria perfeitamente exigível que os referidos pacientes tivessem que assinar algum tipo de recibo comprobatório para retirar medicamentos dessas localidades/unidades, contudo nenhum documento nesse sentido foi apresentado;
	c) tais documentos não se fazem acompanhados de qualquer informação que correlacione os quantitativos de remédios referenciados nas notas fiscais pagas e os novos registros apresentados, inviabilizando identificar se as notas fiscais apontadas nesta TCE se encontram contempladas por esses registros, o que impossibilita reconhecer o nexo de causalidade entre as despesas efetuadas (relação de remédios pagos e de seus quantitativos constantes das notas fiscais) e o efetivo recebimento/distribuição dos remédios; e
	d) esses documentos rementem a registros aparentemente efetuados nos dias 1, 2, 3, 4, 8, 9, 10, 15, 16, 18 e 19 do mês de agosto de 2011, dias 8, 10, 17, 21, 22, 24, 25 e 31 de maio de 2012, dias 5, 11, 14, 18, 21, 25, 26 e 28 de junho de 2012, dias 2, 3, 11, 16, 19, 23, 24 e 26 de julho de 2012, dias 6, 7, 9, 13, 14, 15, 20, 23 e 28 de agosto de 2012, além dos dias 4, 6, 11, 25 e 27 de setembro de 2012. Contudo as notas fiscais contestadas referem-se a medicamentos pagos e supostamente entregues no período de novembro de 2010 a setembro de 2011 (peça 28 e peça 44, p. 8) , ou seja, a maioria dos registros remetem a fatos ocorridos mais de um ano após o suposto recebimento dos remédios pela secretaria de saúde municipal, o que cria óbices em reconhecer possível nexo de causalidade entre quase a totalidade das despesas efetuadas e os registros apresentados. 
56.	Assim, considerando todo o exposto, posiciona-se pelo não acolhimento dos documentos apresentados como demonstrativos do efetivo recebimento e distribuição dos remédios.
	v) Afirma que sindicância instaurada no âmbito do município apontou a responsabilidade do Sr. Sérgio Antônio Alves dos Santos, na condição de Secretário Municipal de Saúde, e dos servidores/funcionários da secretaria pelos equívocos ocorridos (peça 69, p. 8-9) .
57.	Quanto a esse argumento, cumpre destacar o princípio da independência das instâncias, tendo o TCU competência constitucional e jurisdicional (artigos 70 a 73 da Constituição Federal) que lhe facultam examinar de forma irrestrita a gestão dos recursos públicos federais, inclusive nas circunstâncias em que as irregularidades já tenham sido apuradas em outras instâncias administrativas ou judiciais.
58.	À luz desse princípio, o TCU exerce sua jurisdição de forma independente, gozando de competências próprias instituídas pela Constituição Federal e pela Lei 8.443/1992. 
59.	Ademais, entende-se que as responsabilidades demonstradas no âmbito da fase externa desta TCE (peça 44, p. 5-11, §§ 21-33) constituem-se de elementos suficientes para impor o ressarcimento do dano caracterizado aos arrolados neste processo.
	vi) Por fim, requer o recebimento desses argumentos como alegações de defesa, a declaração de prescrição desta TCE e a declaração de inexistência da irregularidade apontada (peça 69, p. 10-11) .
60.	Posiciona-se pela não acolhimento desses pedidos em face das análises já apresentadas.
II - Alegações de defesa da empresa Sobieski e Sobieski Ltda. - ME (peça 58) .
	i) Alega que não tinha conhecimento da necessidade de incluso dos lotes de medicamentos nas notas fiscais emitidas e que o contrato celebrado com o município de Porto Xavier/RS foi cumprido integralmente com a entrega de todos os medicamentos, por isso não há que se falar em irregularidade ou de penalidades (peça 58, p. 2) . Defende que a empresa não tinha qualquer acompanhamento ou controle sob a inclusão das entradas e saídas dos medicamentos no sistema do município, o que cabia somente a esse (peça 58, p. 3) . Informa que após tomar conhecimento da necessidade de inclusão do número dos lotes nas notas fiscais emitiu a Nota Fiscal nº 0143 já constando o número do lote (peça 3, p. 5) . Afirma que responde à Anvisa pelo fato de as notas fiscais não constarem com o número do lote, 'porém temos conhecimento que caso constasse etiqueta de identificação nas embalagens dos medicamentos ficava desobrigado de constar nas notas o número do lote, e viemos informar que nossos medicamentos estavam constando referida identificação dos lotes nas embalagens' (peça 58, p. 4) . Defende que 'a empresa não pode responder solidariamente com o prefeito da época, sendo que a empresa entregou os medicamentos, sendo que metade deles constou na nota fiscal o número de lote, quem deve responder pela destinação dos medicamentos é o prefeito, secretários, farmacêuticos e demais servidores que participavam do ciclo de recebimento e destinação dos medicamentos' (peça 58, p. 5) .
61.	Entende-se que o TCU deve rejeitar essas alegações, pois os argumentos trazidos não afastam a responsabilidade da empresa quanto ao dano que lhe foi atribuído solidariamente. Nesse sentido, serão reapresentadas análises já efetuadas nesta instrução, mas contextualizadas à conduta da empresa Sobieski e Sobieski Ltda. - ME.
62.	De início é importante esclarecer que a empresa não está sendo responsabilizada pelo descumprimento dos normativos da Anvisa que determinam a necessidade de as notas fiscais das empresas distribuidoras de medicamentos registrarem o número dos lotes de medicamentos e produtos farmacêuticos.
63.	Das leituras da instrução preliminar (peça 44) e da comunicação efetuada à empresa (peça 48) , extrai-se que o principal motivo que deu origem à sua citação decorre de ela ter recebido pagamentos relativos à compra de medicamentos que não restaram comprovadamente entregues ao município. A conduta da empresa e o nexo causal entre essa o acometimento do dando restou caracterizado por ela ter emitido notas fiscais com vistas a justificar/permitir o recebimento de pagamentos sem que tenha ocorrido contraprestação de serviços ou fornecimento de material. Tendo, portanto, concorrido para o cometimento do dano apurado.
64.	Cabe destacar que a responsabilidade solidária atribuída à empresa advém da irregularidade no recebimento de pagamentos apontados como indevidos, sendo tal situação prevista pelo art. 16, § 2°, inciso 'b', e inciso III, alínea 'c', da Lei 8443/1992, c/c art. 209, §§ 5°, inciso II, e 6º, inciso II, do Regimento Interno do TCU.
65.	Ressalte-se que a ausência do número dos lotes em parte das notas fiscais dos medicamentos supostamente adquiridos, a falta de registro da entrada/saída dos medicamentos pagos no Sistema de Controle de Entrada e Saída (SEPIN) , a não apresentação de registros fidedignos de controles pelo município demonstrando a entrada/saída desses itens dos seus estoques, a falta de comprovação da distribuição dos medicamentos aos locais de distribuição e aos usuários, além da não aprovação da prestação de contas do gestor, apenas corroboram a conclusão de que não restou demonstrado a entrega dos referidos produtos e a consecução dos objetivos do convênio, concluindo-se pela ocorrência de dano ao erário.
66.	Observa-se que é nesse mesmo sentido que a jurisprudência do TCU tem se posicionado quando verificada a falta de comprovação do recebimento de medicamentos (especialmente diante da desobediência ao art. 13, inciso X, da Portaria - Anvisa 802, de 8/10/1998, e/ou da Resolução - Anvisa/RDC 320, de 22/11/2002) , dando causa à responsabilização solidária das empresas destinatárias dos respectivos pagamentos (Acórdão 2544/2017-TCU-Plenário, 1541/2016-TCU-Plenário, 1600/2011-Plenário, 1358/2011-Plenário, 1267/2011-Plenário, 2266/2013-1ª Câmara, 6746/2013-1ª Câmara, 7445/2013-1ª Câmara, 1890/2017-1ª Câmara, 4720/2018-1ª Câmara, 4991/2018-1ª Câmara, dentre outros) . 
67.	Em grande parte dessas decisões, o TCU considerou que a omissão do número do lote dos medicamentos vendidos contribuiu, decisivamente, para a impossibilidade da comprovação da regular aplicação dos recursos,  tendo se consolidado a jurisprudência do Tribunal pelo entendimento de que a existência de nota fiscal, ainda que atestada, desacompanhada de qualquer evidência de recebimento, é insuficiente para comprovar a regular aplicação dos recursos envolvidos. Nesse sentido, apontam os Acórdão 14596/2019-TCU-Primeira Câmara (Min. Walton Rodrigues) , 818/2019-2ª Câmara (Min. Subst. Marcos Bemquerer) , 8.337/2018-2ª Câmara (Min. Augusto Nardes) , 1.930/2016-Plenário (Min. Benjamin Zymler) , 5.161/2014-2ª Câmara (Min. Subst. Augusto Sherman) e 2.600/2012-Plenário (Min. Ana Arraes) .
68.	Há ainda de se destacar, no caso em tela, 'que nenhuma das notas fiscais, relativas às despesas realizadas com recursos deste convênio, constou Termo de Recebimento dos materiais, com a identificação do responsável por tal ação', conforme registra o item 1.3 do Parecer Gescon nº 2646, de 2/9/2013 (peça 7, p. 2) . Essa constatação corrobora o relato de equipe de técnicos do Ministério da Saúde que expediu o Relatório de Verificação in loco nº 7-1/2013 (peça 5) , de 31/5/2013:
'No tocante ao cumprimento da fase de empenho, liquidação e pagamento das despesas que foram realizadas, não foi observado o que preceitua a Lei n° 4.320/64.
Verificamos que não constava das notas fiscais, apresentadas como comprobatórias das despesas realizadas, termo de recebimento do medicamentos nelas arrolados' (peça 5, p. 5) 
69.	Quanto à mencionada Nota Fiscal nº 0143 (cópia constante à peça 6, p. 4, e à peça 13, p. 8) , de fato ela não é referenciada no âmbito do Parecer Financeiro nº 102 de 22/8/2016 (peça 10) como não tendo registrado a identificação dos números dos lotes (a relação dessas notas consta da peça 10, p. 1) . 
70.	Entretanto, ela consta do débito em virtude de não terem sido apontados evidências de recebimento dos respectivos produtos constantes da nota, principalmente devido à ausência de registro de entrada e saída dos referidos medicamentos nos estoques do município por meio do Sistema de Controle de Entrada e Saída (SEPIN) , bem como não ter sido comprovado a sua distribuição no período examinado (peça 10, p. 2, itens '3.a' e '3.b') , sendo que a responsabilidade solidária da empresa decorre justamente da não demonstração da entrega dos produtos. 
71.	Logo, não há como afastar a responsabilidade solidária da empresa arrolada.
	ii) Solicita o arquivamento da TCE (peça 58, p. 4) , contudo caso 'não seja o entendimento pela improcedência da devolução dos valores dos medicamentos com relação a empresa, que seja, a empresa condenada subsidiariamente a devolução dos valores com relação ao Sr. Vilmar Kaiser' (peça 58, p. 5) .
72.	Conforme depreende-se das análises efetuadas anteriormente, entende-se que restou caracterizado a responsabilidade solidária da empresa e do prefeito quanto à parte do dano apurado.
III - Alegações de defesa da empresa MEDIX BRASIL Produtos Hospitalares e Odontológicos Ltda. - ME (peça 59) .
	i) Afirma que a presente TCE encontra-se prescrita devido a contagem de tempo, decorridos mais de sete anos. E caso o entendimento não seja pela prescrição com relação ao todo aqui discutido, pelo menos com relação a qualquer tipo de multa deve ser aplicada a prescrição, não cabendo a aplicação de multa por ter se passado mais de sete anos (peça 59, p. 3) .
73.	Posiciona-se pela rejeição dessa preliminar.
74.	Observa-se não ter se completado um prazo igual ou superior a dez anos contado a partir da ocorrência do pagamento à empresa em 2011 até a emissão do pronunciamento da Secex-TCE pela citação dos responsáveis, em 27/9/2018 (peças 44-46) . 
75.	Ou seja, não se concretizou a prescrição da pretensão punitiva no âmbito do TCU, visto se encontrar consolidado o entendimento de que essa pretensão se subordina ao prazo geral de prescrição indicado no art. 205 do Código Civil, qual seja, dez anos contados a partir da data de ocorrência da irregularidade sancionada, nos termos do art. 189 do Código Civil (Acórdão 1441/2016-TCU-Plenário) .
76.	Ademais, o Tribunal tem considerado imprescritíveis as ações de ressarcimento ao erário (Súmula TCU 282) . Esse entendimento tem prevalecido, até o momento, em consolidada jurisprudência do TCU aplicável a processos de tomada de contas especial voltados ao ressarcimento de valores, inclusive para aqueles nos quais não houve comprovação da correta utilização de recursos públicos, conforme já exposto nos parágrafos 50-51 desta instrução.
77.	Portanto, não prospera a argumentação preliminar da empresa de ocorrência de prescrição para apuração e ressarcimento dos danos originalmente caracterizados nesta TCE.
	ii) Defende a ocorrência de ilegitimidade passiva da empresa no processo e sua exclusão do mesmo (peça 59, p. 3) . A empresa aduz que todos os procedimentos que deram origem à sua contratação até à efetiva entrega dos medicamentos ocorreram de forma correta e observando as diretrizes determinadas pela legislação (peça 59, p. 4) . Defende que firmou contrato com o município, e não com o Ministério da Saúde, por isso não poderia ser chamada aos autos em face de possível descumprimento de termos do convênio ou de legislação relativa à não aprovação das contas do prefeito. Ou seja, ela responderia apenas perante ao município, junto ao qual assumiu obrigações contratuais. Por isso solicita sua exclusão deste processo (peça 59, p. 4) . Apesar de reconhecer que a Nota Fiscal nº 885 foi emitida sem a identificação dos lotes de medicamentos, a empresa defende que esses itens foram entregues de acordo com as quantidades e especificações descritas. Reconhece que a referida nota foi emitida sem a identificação dos lotes dos medicamentos, mas afirma que constavam nas caixas o número de lotes e prazo de validade (peça 59, p. 5) . Afirma que após ter tido conhecimento da falha, as notas seguintes foram emitidas com a identificação dos lotes dos medicamentos, conforme pode se verificar na Nota Fiscal nº 980 (peça 59, p. 5) . Afirma que o município fez a conferência dos produtos, atestando a sua entrega (peça 59, p. 5-6) . Traz ainda argumentos com vistas a concluir que a rastreabilidade de medicamentos é atualmente um tema muito discutido por meio da Anvisa, sendo que a mesma se encontra em fase de implantação (peça 59, p. 6-7) . Afirma que não se aplica qualquer punição à empresa pelo simples fato de não constar o número de lote nas notas fiscais, por a mesma ter a identificação nas embalagens (peça 59, p. 8) . Informa que os medicamentos não têm necessariamente que ser adquiridos exclusivamente dos laboratórios, os mesmos podem ser adquiridos de outras distribuidoras (peça 59, p. 12) . Que os depoimentos constantes do relatório de sindicância confirmam o recebimento dos medicamentos (peça 59, p. 13-14) . Também esclarece que não poderia assumir responsabilidades por possíveis falhas de controle do munícipio ou pela não aprovação de suas contas e que, portanto, não caberia ao TCU aplicar-lhe qualquer punição. Remete ainda ao relatório de controle de estoque dos produtos farmacêuticos que seria de responsabilidade do município (peça 59, p. 14-15) . Alega que o convênio não previa esses controles, que a apuração de punição caberia somente à Anvisa e que inexiste lei específica determinando a inclusão dos lotes de medicamentos em notas fiscais (peça 59, p. 15-20) .
78.	Entende-se que o TCU deve rejeitar as alegações apresentadas e o pedido de exclusão da empresa da relação processual, pois os argumentos trazidos não afastam sua responsabilidade quanto à irregularidade tratada nestes autos. Nesse sentido, serão reapresentadas análises já efetuadas nesta instrução, mas contextualizadas à conduta da empresa MEDIX BRASIL Produtos Hospitalares e Odontológicos Ltda. - ME.
79.	De início é importante esclarecer que a empresa não está sendo responsabilizada pelo descumprimento dos normativos da Anvisa que determinam a necessidade de as notas fiscais das empresas distribuidoras de medicamentos registrarem o número dos lotes de medicamentos e produtos farmacêuticos.
80.	Das leituras da instrução preliminar (peça 44) e da comunicação efetuada à empresa (peça 49) , extrai-se que o principal motivo que deu origem à sua citação decorre de ela ter recebido pagamentos relativos à compra de medicamentos que não restaram comprovadamente entregues ao município. A conduta da empresa e o nexo causal entre essa o acometimento do dando restou caracterizado por ela ter emitido notas fiscais com vistas a justificar/permitir o recebimento de pagamentos sem que tenha ocorrido contraprestação de serviços ou fornecimento de material. Tendo, portanto, concorrido para o cometimento do dano apurado.
81.	Cabe destacar que a responsabilidade solidária atribuída à empresa advém da irregularidade no recebimento de pagamentos apontados como indevidos, sendo tal situação prevista pelo art. 16, § 2°, inciso 'b', e inciso III, alínea 'c', da Lei 8443/1992, c/c art. 209, §§ 5°, inciso II, e 6º, inciso II, do Regimento Interno do TCU.
82.	Ressalte-se que a ausência do número dos lotes em parte das notas fiscais dos medicamentos supostamente adquiridos, a falta de registro da entrada/saída dos medicamentos pagos no Sistema de Controle de Entrada e Saída (SEPIN) , a não apresentação de registros fidedignos de controles pelo município demonstrando a entrada/saída desses itens dos seus estoques, a falta de comprovação da distribuição dos medicamentos aos locais de distribuição e aos usuários, além da não aprovação da prestação de contas do gestor, apenas corroboram a conclusão de que não restou demonstrado a entrega dos referidos produtos e a consecução dos objetivos do convênio, concluindo-se pela ocorrência de dano ao erário.
83.	Observa-se que é nesse mesmo sentido que a jurisprudência do TCU tem se posicionado quando verificada a falta de comprovação do recebimento de medicamentos (especialmente diante da desobediência ao art. 13, inciso X, da Portaria - Anvisa 802, de 8/10/1998, e/ou da Resolução - Anvisa/RDC 320, de 22/11/2002) , dando causa à responsabilização solidária das empresas destinatárias dos respectivos pagamentos (Acórdão 2544/2017-TCU-Plenário, 1541/2016-TCU-Plenário, 1600/2011-Plenário, 1358/2011-Plenário, 1267/2011-Plenário, 2266/2013-1ª Câmara, 6746/2013-1ª Câmara, 7445/2013-1ª Câmara, 1890/2017-1ª Câmara, 4720/2018-1ª Câmara, 4991/2018-1ª Câmara, dentre outros) . 
84.	Em grande parte dessas decisões, o TCU considerou que a omissão do número do lote dos medicamentos vendidos contribuiu, decisivamente, para a impossibilidade da comprovação da regular aplicação dos recursos,  tendo se consolidado a jurisprudência do Tribunal pelo entendimento de que a existência de nota fiscal, ainda que atestada, desacompanhada de qualquer evidência de recebimento, é insuficiente para comprovar a regular aplicação dos recursos envolvidos. Nesse sentido, apontam os Acórdão 14596/2019-TCU-Primeira Câmara (Min. Walton Rodrigues) , 818/2019-2ª Câmara (Min. Subst. Marcos Bemquerer) , 8.337/2018-2ª Câmara (Min. Augusto Nardes) , 1.930/2016-Plenário (Min. Benjamin Zymler) , 5.161/2014-2ª Câmara (Min. Subst. Augusto Sherman) e 2.600/2012-Plenário (Min. Ana Arraes) .
85.	Há ainda de se destacar, no caso em tela, 'que nenhuma das notas fiscais, relativas às despesas realizadas com recursos deste convênio, constou Termo de Recebimento dos materiais, com a identificação do responsável por tal ação', conforme registra o item 1.3 do Parecer Gescon nº 2646, de 2/9/2013 (peça 7, p. 2) . Essa constatação corrobora o relato de equipe de técnicos do Ministério da Saúde que expediu o Relatório de Verificação in loco nº 7-1/2013 (peça 5) , de 31/5/2013:
'No tocante ao cumprimento da fase de empenho, liquidação e pagamento das despesas que foram realizadas, não foi observado o que preceitua a Lei n° 4.320/64.
Verificamos que não constava das notas fiscais, apresentadas como comprobatórias das despesas realizadas, termo de recebimento dos medicamentos nelas arrolados' (peça 5, p. 5) 
86.	Quanto à mencionada Nota Fiscal nº 980 (cópia constante à peça 6, p. 2-3, e à peça 13, p. 9) , de fato ela não é referenciada no âmbito do Parecer Financeiro nº 102 de 22/8/2016 (peça 10) como não tendo registrado a identificação dos números dos lotes (a relação dessas notas consta da peça 10, p. 1) . 
87.	Entretanto, ela consta do débito em virtude de não terem sido apontados evidências de recebimento de parte dos produtos constantes da nota, referente à ausência de registro de entrada de medicamentos em valor de R$ 4.500,00 (o total da nota perfez R$ 45.447,00) nos estoques do município por meio do Sistema de Controle de Entrada e Saída - SEPIN (conforme restou evidenciado em tabela consolidada constante à peça 44, p. 6, e na proposição de débito constante à peça 44, p. 8, § 29, item 'a') , sendo que a responsabilidade solidária da empresa decorre justamente da não demonstração da entrega dos produtos. 
88.	Logo, não há como afastar a responsabilidade solidária da empresa arrolada.
	iii) Transcreve julgado no qual a empresa GTC Distribuidora de Medicamentos foi absolvida (Apelação Cível nº 5002354-51.2012.404.7013/PR) em caso semelhante (peça 59, p. 8-10) . Remete ao relatório final do processo de sindicância realizada pelo município onde 'foi constatado que os medicamentos foram entregues, porém o sistema de entrada e saída não era alimentado corretamente, bem como ficaram sem utilizar o sistema por um tempo' (peça 59, p. 11-12) . Esse relatório concluiu 'que ocorreu falha no planejamento para aquisição dos medicamentos, ou seja, que isso não cabia a empresa e não pode responder por isso' (peça 59, p. 12) .
89.	Quanto a esse argumento, cumpre destacar o princípio da independência das instâncias, tendo o TCU competência constitucional e jurisdicional (artigos 70 a 73 da Constituição Federal) que lhe facultam examinar de forma irrestrita a gestão dos recursos públicos federais, inclusive nas circunstâncias em que as irregularidades já tenham sido apuradas em outras instâncias administrativas ou judiciais.
90.	À luz desse princípio, o TCU exerce sua jurisdição de forma independente, gozando de competências próprias instituídas pela Constituição Federal e pela Lei 8.443/1992. 
91.	Tal entendimento permeia várias decisões do Tribunal (Acórdãos 900/2014, 2904/2014, 680/2015, 2964/2015, 30/2016, 131/2017, todas do Plenário, entre outros) , por isso não haveria motivo, a princípio, para decidir pela improcedência de ocorrência de dano ao erário ou afastamento das empresas envolvidas baseando-se em situações similares existentes ou decisões efetivadas no âmbito da esfera administrativa municipal ou do Poder Judiciário.
92.	Ademais, entende-se que as responsabilidades demonstradas à peça 44, p. 5-11, §§ 21-33, e também nesta instrução constituem-se de elementos suficientes para impor o ressarcimento do dano caracterizado aos arrolados neste processo.
	iv) Caso seja condenada ao ressarcimento do dano a empresa requer que seja responsabilizada subsidiariamente e não solidariamente, devendo ser aplicada correção monetária pelo índice INPC somente após a citação da empresa, e não podendo ser aplicado juros (peça 59, p. 22) . Requer ainda que essa TCE seja julgada improcedente (peça 59, p. 22) .
93.	Posiciona-se pelo indeferimento desses pedidos.
94.	Ressalte-se que o dano ao erário e a responsabilização solidária da empresa restaram devidamente caracterizados em análises precedentes.
95.	Ademais, as regras de correção monetária e juros de valores decorrentes de dano ao erário já se encontram estipuladas no âmbito da Decisão 1.122/2000-TCU-Plenário e do Acórdão 1603/2011-TCU-Plenário com alteração pelo Acórdão 1247/2012-TCU-Plenário.
IV - Alegações de defesa da empresa Dimerios Comércio de Materiais Cirúrgicos Eireli (peças 60 e 61) .
	i) Afirma que a empresa empregou corretamente os medicamentos ao município e que inexiste nexo de causalidade entre sua conduta e os fatos apontados em relatório (peça 60, p. 2) . Nesse sentido, junta aos autos cópia autenticada do comprovante de entrega/recebimento das mercadorias constantes na Nota Fiscal nº 4695, no valor total de R$ 30.385,14, bem como a cópia do comprovante de recebimento da referida mercadoria pelo município de Porto Xavier/RS (peça 60, p. 13-18) , fato ocorrido no dia 14/4/2011 (peça 60, p. 2) . Assim, defende ter restado comprovado que a empresa entregou os medicamentos constantes na Nota Fiscal nº 4695 ao Município de Porto Xavier/RS no dia 14/4/2011, ou seja, antes do recebimento do valor, que ocorreu somente no dia 18/11/2011 (peça 60, p. 2) . Considera que o artigo 36 do Decreto 93.872/1986 estabelece em seu Parágrafo Segundo que a liquidação da despesa se dará com base no documento fiscal, ou seja, Nota Fiscal nº 4695 e com base no comprovante de entrega da mercadoria, ou seja, documento anexado ao presente recurso (peça 60, p. 2) . Apresenta ainda cópia do instrumento de correção da Nota Fiscal nº 4695 (peça 60, p. 14-18, e peça 61) , que foi recebido pela Secretaria de Saúde do município de Porto Xavier/RS no mesmo dia do recebimento da mercadoria, ou seja, 14/4/2011. Informa que à época o sistema informatizado de gerenciamento e faturamento da empresa estava apresentando inconsistências quanto à adequada correção dos lotes com os produtos vinculados a Nota Fiscal. Informa que, em caso de inconsistência apresentada pelo sistema, a empresa enviava junto com a Nota Fiscal uma carta de correção contendo os lotes dos produtos (peça 60, p. 3) . Assim, entende que os documentos apresentados demonstram que houve a entrega dos medicamentos para o ente contratante, restando evidente que a responsabilidade da empresa, na qualidade de fornecedora, terminou com a entrega dos produtos vinculados a Nota Fiscal nº 4695, não podendo a mesma ser responsabilizada por eventual falha na distribuição dos medicamentos aos usuários do Sistema de Saúde Pública (peça 60, p. 4) . 
96.	Entende-se que o TCU deve rejeitar essas alegações, pois os argumentos trazidos não afastam a responsabilidade da empresa quanto ao dano que lhe foi atribuído solidariamente. Nesse sentido, serão reapresentadas análises já efetuadas nesta instrução, mas contextualizadas à conduta da empresa Dimerios Comércio de Materiais Cirúrgicos Eireli.
97.	É importante relembrar que a empresa não está sendo responsabilizada pelo descumprimento dos normativos da Anvisa que determinam a necessidade de as notas fiscais das empresas distribuidoras de medicamentos registrarem o número dos lotes de medicamentos e produtos farmacêuticos.
98.	Das leituras da instrução preliminar (peça 44) e da comunicação efetuada à empresa (peça 50) , extrai-se que o principal motivo que deu origem à sua citação decorre de ela ter recebido pagamentos relativos à compra de medicamentos que não restaram comprovadamente entregues ao município. A conduta da empresa e o nexo causal entre essa o acometimento do dando restou caracterizado por ela ter emitido notas fiscais com vistas a justificar/permitir o recebimento de pagamentos sem que tenha ocorrido contraprestação de serviços ou fornecimento de material. Tendo, portanto, concorrido para o cometimento do dano apurado.
99.	Cabe destacar que a responsabilidade solidária atribuída à empresa advém da irregularidade no recebimento de pagamentos apontados como indevidos, sendo tal situação prevista pelo art. 16, § 2°, inciso 'b', e inciso III, alínea 'c', da Lei 8443/1992, c/c art. 209, §§ 5°, inciso II, e 6º, inciso II, do Regimento Interno do TCU.
100.	Ressalte-se que a falta de registro da entrada/saída dos medicamentos pagos no Sistema de Controle de Entrada e Saída (SEPIN) , a não apresentação de registros fidedignos de controles pelo município demonstrando a entrada/saída desses itens dos seus estoques, a falta de comprovação da distribuição dos medicamentos aos locais de distribuição e aos usuários, além da não aprovação da prestação de contas do gestor, apenas corroboram a conclusão de que não restou demonstrado a entrega dos referidos produtos e a consecução dos objetivos do convênio, concluindo-se pela ocorrência de dano ao erário.
101.	Observa-se que é nesse mesmo sentido que a jurisprudência do TCU tem se posicionado quando verificada a falta de comprovação do recebimento de medicamentos (especialmente diante da desobediência ao art. 13, inciso X, da Portaria - Anvisa 802, de 8/10/1998, e/ou da Resolução - Anvisa/RDC 320, de 22/11/2002) , dando causa à responsabilização solidária das empresas destinatárias dos respectivos pagamentos (Acórdão 2544/2017-TCU-Plenário, 1541/2016-TCU-Plenário, 1600/2011-Plenário, 1358/2011-Plenário, 1267/2011-Plenário, 2266/2013-1ª Câmara, 6746/2013-1ª Câmara, 7445/2013-1ª Câmara, 1890/2017-1ª Câmara, 4720/2018-1ª Câmara, 4991/2018-1ª Câmara, dentre outros) . 
102.	Em grande parte dessas decisões, o TCU considerou que a omissão do número do lote dos medicamentos vendidos contribuiu, decisivamente, para a impossibilidade da comprovação da regular aplicação dos recursos, tendo se consolidado a jurisprudência do Tribunal pelo entendimento de que a existência de nota fiscal, ainda que atestada, desacompanhada de qualquer evidência de recebimento, é insuficiente para comprovar a regular aplicação dos recursos envolvidos. Nesse sentido, apontam os Acórdão 14596/2019-TCU-Primeira Câmara (Min. Walton Rodrigues) , 818/2019-2ª Câmara (Min. Subst. Marcos Bemquerer) , 8.337/2018-2ª Câmara (Min. Augusto Nardes) , 1.930/2016-Plenário (Min. Benjamin Zymler) , 5.161/2014-2ª Câmara (Min. Subst. Augusto Sherman) e 2.600/2012-Plenário (Min. Ana Arraes) .
103.	No caso em tela, verifica-se que a empresa foi arrolada em decorrência da emissão e recebimento dos valores constantes da Nota Fiscal nº 4695 (cópia constante à peça 6, p. 6, e à peça 13, p. 5) .
104.	De fato, o representante da empresa apresenta em suas alegações documentos com vistas a corrigir a referida nota, incluindo os números dos lotes dos medicamentos (peça 60, p. 14-18, e peça 61) , além de apresentar um recibo assinado com vistas a comprovar a entrega desses ao município (peça 60, p. 13) . Registre-se que esse documento consta como assinado por uma pessoa denominada 'Sérgio', apresentando ainda um carimbo da Secretaria Municipal de Saúde de Porto Xavier/RS. Isso pode remeter ao Sr. Sérgio Antônio Alves do Santos, na condição de secretário municipal de saúde à época (peça 22, p. 11) .
105.	Contudo, é importante esclarecer que a Nota Fiscal nº 4695 consta do débito em virtude principalmente da ausência de registro de entrada dos referidos medicamentos nos estoques do município por meio do Sistema de Controle de Entrada e Saída - SEPIN (conforme restou evidenciado em tabela consolidada constante à peça 44, p. 6, e na proposição de débito constante à peça 44, p. 8, § 29, item 'a') , sendo que a responsabilidade solidária da empresa decorre justamente da não demonstração da entrega dos produtos. 
106.	Assim, considerando os entendimentos do TCU (registrados nos parágrafos 101 e 102 de que a existência de nota fiscal, ainda que atestada, desacompanhada de qualquer evidência de recebimento, é insuficiente para comprovar a regular aplicação dos recursos) entende-se que não há como afastar a ocorrência de dano e a responsabilidade solidária da empresa arrolada.
	ii) Por fim, solicita que os documentos e alegações apresentadas sejam aceitos com vistas a declarar regular o valor recebido pela empresa (peça 60, p. 4) . Alternativamente, entendendo-se que os documentos apresentados não são suficientes para demonstrar a regularidade dos valores recebidos, solicita que seja oportunizado à empresa produção de prova complementar de suas alegações, em especial a oitiva de testemunhas, a complementação de documentos e realização de perícia.
107.	Posiciona-se pela rejeição desses pedidos pelos motivos já expostos.
108.	Cumpre esclarecer ainda que o processo de controle externo, disciplinado pela Lei 8.443/1992 e pelo Regimento Interno do TCU, não confere ao TCU a competência para determinar a realização de perícia ou a produção de prova testemunhal para a obtenção de provas no interesse dos jurisdicionados. Sua jurisprudência, por outro lado, consolidou-se no entendimento de que caber aos responsáveis trazer aos autos as provas de sua defesa (Acórdãos 1599/2007 e 423/2015, ambos do Plenário, e Acórdão 4843/2017-TCU-Primeira Câmara) . Sendo que o art. 160, § 1º, do RITCU faculta à parte a juntada de documentos até o término da etapa de instrução.
CONCLUSÃO
109.	Em face da análise promovida na seção 'Exame Técnico', entende-se que o Tribunal deve declarar revéis o Sr. Vilmar Kaiser e a empresa Somed Distribuidora de Medicamentos Ltda., nos termos do art. 12, § 3°, da Lei nº 8.443/1992, dando prosseguimento ao processo.
110.	Posiciona-se ainda pela rejeição das alegações de defesa das empresas Sobieski & Sobieski Ltda., Medix Brasil Produtos Hospitalares e Odontológicos Ltda. e Dimerios Comércio de Materiais Cirúrgicos Eireli.
111.	Tendo em vista que não constam dos autos elementos que permitam reconhecer a boa-fé dos responsáveis, sugere-se que suas contas sejam julgadas irregulares, nos termos do art. 202, § 6º, do RI/TCU.
112.	Cumpre rememorar que o Tribunal tem entendido ser juridicamente possível julgar irregulares as contas de empresas responsáveis solidariamente por débito, com base em interpretação sistemática das disposições dos arts. 70 e 71, inciso II, da Constituição Federal c/c os arts. 5º, inciso II, e 16, § 2º, da Lei 8.443/1992 (Acórdãos nº s. 946/2013, 2.545/2013 e 2.462/2014, 1.785/2017, 2.193/2017, 2.677/2018, 2.240/2018, todos do Pleno, além do Acórdão 321/2019-TCU-Plenário pelo qual o Tribunal firmou entendimentos a respeito da sua competência para julgar contas de terceiros particulares que causem dano ao erário) .
113.	Propõe-se, ainda, que seja imputado aos responsáveis a obrigação de ressarcimento dos débitos atualizados monetariamente e acrescido de juros de mora, nos termos do art. 202, §1º do RI/TCU, descontado o valor já recolhido, além da aplicação da multa prevista no art. 57 da Lei 8.443/1992. 
114.	Por fim, registra-se que as irregularidades aqui tratadas se referem a despesas efetuadas no exercício de 2011. Ou seja, não se completou um prazo igual ou superior a dez anos contado a partir da ocorrência dessas irregularidades até a emissão do pronunciamento pela citação dos responsáveis, em 27/9/2018 (peças 44-46) , não se consumando a prescrição da pretensão punitiva no âmbito do TCU (Acórdão 1441/2016-TCU-Plenário) .
PROPOSTA DE ENCAMINHAMENTO
115.	Diante do exposto, submetemos os autos à consideração superior, propondo ao Tribunal:
a) considerar revéis Sr. Vilmar Kaiser (CPF XXX.920.740-XX) e a empresa Somed Distribuidora de Medicamentos Ltda. (CNPJ 10.213.520/0001-36) , nos termos do art. 12, § 3°, da Lei nº 8.443/1992;
b) rejeitar as alegações de defesa dos demais responsáveis;
c) com fundamento nos arts. 1º, inciso I, 16, inciso III, alíneas 'b' e 'c', e § 2º da Lei 8.443/1992 c/c os arts. 19 e 23, inciso III, da mesma Lei, e com arts. 1º, inciso I, 209, incisos II e III, e § 5º, 210 e 214, inciso III, do Regimento Interno, julgar irregulares as contas do Sr. Vilmar Kaiser (CPF XXX.920.740-XX) e das empresas Dimerios Comércio de Materiais Cirúrgicos Eireli (CNPJ 74.127.473/0001-90) , Medix Brasil Produtos Hospitalares e Odontológicos Ltda. (CNPJ 10.268.780/0001-09) , Sobieski & Sobieski Ltda. (CNPJ 10.387.902/0001-86) e Somed Distribuidora de Medicamentos Ltda. (CNPJ 10.213.520/0001-36) , e condená-los solidariamente ao pagamento das quantias a seguir especificadas, com a fixação do prazo de quinze dias, a contar das notificações, para comprovar, perante o Tribunal (art. 214, inciso III, alínea 'a', do Regimento Interno) , o recolhimento das dívidas aos cofres do Fundo Nacional de Saúde, atualizadas monetariamente e acrescidas dos juros de mora, calculados a partir das datas discriminadas, até a data dos recolhimentos, na forma prevista na legislação em vigor, abatendo-se, na oportunidade, os valores já ressarcidos.
c.1. exclusivamente o Sr. Vilmar Kaiser (CPF XXX.920.740-XX) 
	
	DATA DA OCORRÊNCIA 
	VALOR ORIGINAL (R$) 

	12/11/2010
	58.836,34

	18/11/2010
	26.018,82

	22/7/2011
	35.798,21

	6/9/2011
	5.196,67

Valor atualizado com juros de mora em 20/8/2020: R$ 	247.982,61.
c.2. solidariamente o Sr. Vilmar Kaiser (CPF XXX.920.740-XX) e a empresa Dimerios Comércio de Materiais Cirúrgicos Eireli (CNPJ 74.127.473/0001-90) :
	
	DATA DA OCORRÊNCIA 
	VALOR ORIGINAL (R$) 

	18/4/2011
	30.385,14

Valor atualizado com juros de mora em 20/8/2020: R$ 57.371,79.
c.3. solidariamente o Sr. Vilmar Kaiser (CPF XXX.920.740-XX) e a empresa Medix Brasil Produtos Hospitalares e Odontológicos Ltda. (CNPJ 10.268.780/0001-09) :
	
	DATA DA OCORRÊNCIA
	VALOR ORIGINAL (R$) 

	18/4/2011
	50.754,80

	22/7/2011
	4.500,00

Valor atualizado com juros de mora em 20/8/2020: R$ 	95.832,82.
c.4. solidariamente o Sr. Vilmar Kaiser (CPF XXX.920.740-XX) e a empresa Sobieski & Sobieski Ltda. (CNPJ 10.387.902/0001-86) :
	
	DATA DA OCORRÊNCIA 
	VALOR ORIGINAL (R$) 

	18/4/2011
	7.768,20

	22/7/2011
	7.377,80

Valor atualizado com juros de mora em 20/8/2020: R$ 	28.049,79.
c.5. solidariamente o Sr. Vilmar Kaiser (CPF XXX.920.740-XX) e a empresa Somed Distribuidora de Medicamentos Ltda. (CNPJ 10.213.520/0001-36) :
	
	DATA DA OCORRÊNCIA 
	VALOR ORIGINAL (R$) 

	25/4/2011
	20.370,13

Valor atualizado com juros de mora em 20/8/2020: R$ 	38.461,92.
d) aplicar individualmente ao Sr. Vilmar Kaiser (CPF XXX.920.740-XX) e às empresas Dimerios Comércio de Materiais Cirúrgicos Eireli (CNPJ 74.127.473/0001-90) , Medix Brasil Produtos Hospitalares e Odontológicos Ltda. (CNPJ 10.268.780/0001-09) , Sobieski & Sobieski Ltda. (CNPJ 10.387.902/0001-86) e Somed Distribuidora de Medicamentos Ltda. (CNPJ 10.213.520/0001-36) a multa prevista no art. 57 da Lei 8.443/1992 c/c o art. 267 do Regimento Interno, fixando-lhe o prazo de 15 (quinze) dias, a contar das notificações, para comprovar, perante o Tribunal (art. 214, inciso III, alínea 'a', do Regimento Interno) , o recolhimento das dívidas aos cofres do Tesouro Nacional, atualizadas monetariamente desde a data do acórdão até a dos efetivos recolhimentos, se forem pagas após o vencimento, na forma da legislação em vigor;
e) autorizar, desde logo, a cobrança judicial das dívidas, caso não atendidas as notificações, nos termos do art. 28, inciso II, da Lei 8.443/92;
f) autorizar, caso requerido e se o processo não tiver sido remetido para cobrança judicial, o parcelamento das dívidas em até 36 (trinta e seis) parcelas mensais e consecutivas, nos termos do art. 26 da Lei 8.443/1992 c/c o art. 217 do RI/TCU, fixando-se o vencimento da primeira parcela em quinze dias, a contar do recebimento da notificação, e os das demais a cada 30 dias, devendo incidir sobre cada valor mensal os correspondentes acréscimos legais, na forma prevista na legislação em vigor, bem como esclarecer ao responsável que, em caso de parcelamento da dívida, a falta de pagamento de qualquer parcela importará no vencimento antecipado do saldo devedor (art. 217, § 2º, do RI/TCU) ;
g) remeter cópia da deliberação que vier a ser exarada ao Procurador Chefe da Procuradoria Regional da República no Estado do Rio Grande do Sul, para as providências cabíveis, nos termos do § 3º do art. 16 da Lei 8.443/1992, e ao Fundo Nacional de Saúde, para ciência."
3. Em seu parecer (peça 91) , o Ministério Público junto ao TCU divergiu parcialmente da proposta da unidade técnica, conforme transcrito a seguir: 
	"Trata-se de tomada de contas especial (TCE) instaurada pelo Fundo Nacional de Saúde (FNS) em desfavor do Senhor Vilmar Kaiser, prefeito municipal de Porto Xavier/RS no período de 1.º/1/2009 a 31/12/2012, em razão da impugnação parcial das despesas realizadas entre 2010 e 2011 com os recursos do Convênio 84/2009 (Siconv 711933) , que tinha por objeto 'dar apoio técnico e financeiro para 'Aquisição de Medicamentos', visando ao fortalecimento do Sistema Único de Saúde - SUS'.
2.	O ajuste em tela foi firmado em 31/12/2009 e, após prorrogação de ofício, teve vigência até 9/6/2011, com prazo final para a apresentação da prestação de contas em 9/7/2011. Foram previstos R$ 260.000,00 para a execução do objeto, sendo R$ 250.000,00 correspondentes a recursos federais repassados pela concedente e R$ 10.000,00 a título de contrapartida do convenente. Os valores foram enviados integralmente mediante a Ordem Bancária 2010OB815138, de 9/6/2010, com despesas compreendidas no período de 12/11/2010 a 22/7/2011.
3.	A execução do Convênio foi fiscalizada por meio de Relatório de Verificação in loco nº 7-1/2013, de 31/5/2013, oportunidade em que foram apontadas as irregularidades a seguir descritas, que fundamentaram a instauração da presente TCE (peça 88, p. 2) :
a) grande parte das notas fiscais apresentadas não constavam com os respectivos números de lotes e a data de vencimento dos medicamentos, descumprindo normativos da Anvisa;
b) ocorrência de pagamento irregular de despesas com recursos do convênio sem que tenha sido comprovado o registo da entrada dos medicamentos adquiridos no Sistema de Controle de Entrada e Saída (SEPIN) ; e
c) não comprovação da distribuição total da maior parte dos medicamentos adquiridos com recursos do convênio.
4.	A prestação de contas foi analisada por meio do Parecer Gescon n.º 2646/2013 e dos pareceres financeiros n.º 86/2014, 101/2015 e 102/2016, concluindo-se, ao final, pela obrigatoriedade de o prefeito ressarcir o FNS no valor histórico total de R$ 243.503,25. Em consequência, o Senhor Vilmar Kaiser e a prefeitura municipal foram notificados em 2015 sobre a reprovação do convênio e a obrigatoriedade de devolução dos recursos impugnados.
5.	Na fase externa, em análise preliminar dos autos (peça 44) , a Unidade Técnica entendeu pela necessidade de incluir no rol de responsáveis as empresas contratadas para fornecimento dos medicamentos, e citá-las em solidariedade ao Senhor Vilmar Kaiser, relativamente às parcelas cuja entrega à prefeitura não restaram comprovadas. Consignou, também, que o gestor público responderia exclusivamente quanto aos débitos decorrentes do material que havia sido regularmente recebido, mas cuja distribuição à população não foi devidamente demonstrada (peça 44, p. 7) :
Vale ressaltar que as empresas devem responder, solidariamente, pelo débito correspondente aos montantes sem registro de entrada, quanto aos quais não foi comprovada a entrega dos medicamentos à Prefeitura, independentemente de que tenham ou não registrado nas notas fiscais os números dos lotes e as datas de vencimento dos produtos, considerando que, nos casos de falta de distribuição dos produtos recebidos no âmbito da Prefeitura Municipal, embora a ausência de informação sobre os lotes tenha contribuído para a falta de comprovação da distribuição dos medicamentos aos usuários e para a falta de identificação, no sistema de controle da Prefeitura, dos montantes referentes aos medicamentos vencidos, as empresas não receberam pagamentos indevidos. Quanto aos pagamentos indevidos pelo suposto fornecimento dos medicamentos cuja entrega não foi comprovada, as empresas foram beneficiárias, verificando-se desatendimento ao disposto, além dos dispositivos já indicados, no art. 73, inciso II, alínea 'b', da Lei 8.666/1993, por não se ter verificado o regular recebimento dos medicamentos. Conforme a jurisprudência do TCU, relativa a casos semelhantes, quando verificada a falta de comprovação do recebimento de medicamentos, com ou sem concomitante falta de controle da sua entrada nos estoques, especialmente diante da desobediência ao art. 13, inciso X, da Portaria - Anvisa 802, de 8/10/1998, e/ou da Resolução - Anvisa/RDC 320, de 22/11/2002, devem ser responsabilizadas, solidariamente, as empresas fornecedoras (Acórdão 2544/2017-TCU-Plenário, 1541/2016-TCU-Plenário, 1600/2011-TCU-Plenário, 1358/2011-TCU-Plenário, 1267/2011-TCU-Plenário, 2266/2013-TCU-1ª Câmara, 6746/2013-TCU-1ª Câmara, 7445/2013-TCU-1ª Câmara, 1890/2017-TCU-1ª Câmara, 4720/2018-TCU-1ª Câmara, 4991/2018-TCU-1ª Câmara, dentre outros) . Ficam excluídos da responsabilidade das empresas os valores quanto aos quais foi verificada a entrada dos produtos, independentemente de sua distribuição posterior, sendo que, nos casos em que não verificada a distribuição, que também constituem dano, este é de responsabilidade exclusiva do gestor. (grifos nossos) 
6.	Regularmente citados os responsáveis, a Somed Distribuidora de Medicamentos Ltda. - ME manteve-se silente, enquanto o Senhor Vilmar Kaiser, mesmo depois de notificado sobre a inexistência, nos autos, de outorga de poderes a advogado que assinou pedido de prorrogação e defesa em seu nome (Senhor Gladimir Chiele) , não se manifestou para regularizar a sua representação legal. Assim, muito embora a Unidade Técnica tenha analisado as alegações do prefeito de Porto Xavier/RS em respeito ao princípio da verdade material, ele foi considerado revel juntamente com a referida empresa, dando-se prosseguimento ao processo, nos termos do art. 12, § 3.º, da Lei n.º 8.443/1992.
7.	As distribuidoras de medicamentos arroladas solidariamente no débito foram citadas nos seguintes termos, com alteração apenas dos valores e números das respectivas notas fiscais, de acordo com cada empresa:
Irregularidade 2: realização de despesa relativa aos medicamentos constantes da nota fiscal 4695, emitida pela empresa Dimerios Comércio de Materiais Cirúrgicos Eireli (CNPJ 74.127.473/0001-90) , sem que tenha havido comprovação da entrega dos produtos, no valor de R$ 30.385,14, à Prefeitura Municipal de Porto Xavier/RS, à respectiva Secretaria Municipal de Saúde ou a outra de suas unidades, realizando-se o pagamento, em 18/4/2011, sem atendimento ao objeto previsto no Convênio, sem que tenha ocorrido a devida liquidação das despesas, nos termos da Lei 4.320/1964 e do Decreto 93.872/1986, e sem que fossem registrados os números dos lotes e as datas de validade dos medicamentos nas notas fiscais referentes a esse pagamento, impedindo a sua rastreabilidade, incorrendo-se em desobediência às normas emitidas pela Agência Nacional de Vigilância Sanitária - Anvisa, c/c o disposto na Lei 11.903/2009, não restando comprovada a boa e regular aplicação dos recursos transferidos pelo Fundo Nacional de Saúde ao Município de Porto Xavier / RS;
 (...) 
Empresa Dimerios Comércio de Materiais Cirúrgicos Eireli: receber, em 18/4/2011, da Prefeitura Municipal de Porto Xavier/RS, pagamento relativo aos medicamentos constantes da nota fiscal 4695, de sua emissão, sem que tenha ocorrido a devida liquidação da despesa, nos termos da Lei 4.320/1964 e do Decreto 93.872/1986, mediante comprovação da entrega dos produtos à Prefeitura Municipal de Porto Xavier / RS, à respectiva Secretaria Municipal de Saúde ou a outra de suas unidades, restando sem comprovação o valor de R$ 30.385,14, e sem que fossem registrados os números dos lotes e as datas de validade dos medicamentos nas notas fiscais referentes a esse pagamento, impedindo a sua rastreabilidade, incorrendo essa empresa em desobediência às normas emitidas pela Agência Nacional de Vigilância Sanitária - Anvisa, c/c o disposto na Lei 11.903/2009.
8.	Examinadas as alegações de defesa apresentadas, a Unidade Técnica propõe rejeitá-las e, no mérito, julgar irregulares as contas dos responsáveis, com imputação de débito pelos valores discriminados a cada um em sua respectiva citação, além de aplicar a multa fundamentada no art. 57 da Lei n.º 8.443/1992.
9.	Em que pese a bem detalhada instrução da SecexTCE, divergimos parcialmente quanto ao exame de mérito que ensejou a proposta alvitrada em relação à negativa de acatamento das alegações das empresas exclusivamente nos casos em que as notas fiscais continham a indicação dos números dos lotes dos medicamentos e o ateste de recebimento da mercadoria pela prefeitura - Medix Brasil Produtos Hospitalares e Odontológicos Ltda.-ME, NF 980 (parcela de R$ 4.500,00) e Dimerios Comércio de Materiais Cirúrgicos Eireli, NF 4695 (total de R$ 30.385,14) .
10.	Nos dois casos discriminados, entendemos que os respectivos valores devem permanecer no débito sob responsabilidade do Senhor Vilmar Kaiser, porém, se tem como necessário excluí-los da obrigação solidária de ressarcimento pelas respectivas empresas. Isso porque, embora não tenha sido comprovada a entrada em estoque e a distribuição dos fármacos, a inviabilidade de tal demonstração recaiu em condutas exclusivas da prefeitura. Veja-se que as distribuidoras indicaram, nas respectivas notas fiscais, os números dos lotes dos materiais - tendo, portanto, cumprido a sua parte na rastreabilidade do produto -, além de apresentarem tal documento contendo o devido ateste de recebimento pelo município (peça 6, p. 2-3 e peça 60, p. 13-18) . Assim, entendemos, diante de tais elementos, que é não se pode presumir que não houve a entrega dos medicamentos e, por conseguinte, presume-se o adimplemento da obrigação pela Medix Brasil e Dimerios Comércio, relativamente a esses específicos valores.
11.	As demais irregularidades associadas no caso dessas duas notas fiscais impossibilitaram a comprovação do efetivo recebimento dos fármacos pela prefeitura, e não podem ser imputadas às empresas, por se referirem a condutas fora da alçada de sua competência: i) autuação no Sistema de Controle de Entrada e Saída (SEPIN) ; ii) ausência de registros fidedignos de controles pelo município demonstrando a movimentação desses itens dos seus estoques; iii) falta de comprovação do envio dos medicamentos aos locais de distribuição e aos usuários; e, iv) não aprovação da prestação de contas do gestor. Portanto, o desconhecimento pela destinação dada a esses materiais especificamente, a motivar a imputação de débito, deve recair apenas sobre o prefeito Vilmar Kaiser, sendo sua a responsabilidade por ressarcir o erário.
12.	Sobre o exame acima, merece destaque o fato de que não acolhemos as alegações da Sobieski e Sobieski Ltda.-ME em relação à NF 0143 (peça 6, p. 4) , pois embora conste na nota fiscal a numeração dos lotes, não há o respectivo ateste do recebimento pela prefeitura, o que inviabiliza a conclusão pela entrega dos medicamentos.
13.	As considerações até agora expostas neste parecer correspondem ao exame de mérito da documentação acostada aos autos após as oportunidades de defesa franqueadas aos responsáveis e visam expressar nossa divergência quanto ao desfecho proposto pela SecexTCE no encaminhamento de sua instrução à peça 88.
14.	Contudo, tal análise não exaure as questões que devemos enfrentar nesta oportunidade, uma vez que ainda falta discorrer acerca da prescrição aplicada ao caso concreto, especialmente em razão do novo contexto jurisprudencial atualmente formado quanto à questão, após pronunciamento da Suprema Corte no Recurso Extraordinário 636.886 (tema 899) , em caráter de repercussão geral. A decisão desse julgamento enunciou a tese de que 'é prescritível a pretensão de ressarcimento ao erário fundada em decisão de Tribunal de Contas'.
15.	Relativamente a esse ponto, a SecexTCE foi explícita ao afirmar que adota o entendimento previsto na Súmula-TCU 282, que dispõe ser imprescritível as ações que visam essa finalidade (peça 88, p. 15) . Em relação à pretensão punitiva a ser exercida pelo Tribunal, defende a tese adotada pelo Acórdão 1441/2016-TCU-Plenário, em sede de uniformização de jurisprudência (peça 88, p. 20 e 26) .
16.	Em que pese tais teses encontrarem ressonância em recentes deliberações do Tribunal, temos como devido registrar nosso exame sobre a prescrição conforme o entendimento que passamos a defender após o advento da referida repercussão geral sobre o assunto, com aplicação imediata em processos de TCE em trâmite no TCU.
17.	Portanto, diante de tais posicionamentos da Unidade Técnica, e levando em conta que o tema foi suscitado por parte dos responsáveis, bem como o novo cenário definido pelo STF, deve ser verificada a aplicação, à hipótese dos autos, do novo entendimento firmado sobre o sentido e o alcance do art. 37, § 5.º, da Constituição Federal. Ainda que o assunto não tivesse sido arguido nas alegações de defesa, trata-se de questão objetiva e de ordem pública, portanto, passível de ser reconhecida de ofício pelo Tribunal, independentemente de provocação da parte.
18.	Dada a contextualização e análise de mérito prévia dos autos, e antes de adentrar ao exame do caso concreto, passa-se à exposição da tese adotada por este Parquet para a prescrição.
Prescritibilidade da pretensão reparatória fundada em decisão do Tribunal de Contas
19.	Como mencionado, a matéria foi objeto de repercussão geral admitida pelo Supremo Tribunal Federal no Recurso Extraordinário 636.886 (tema 899) . Por ocasião do julgamento do RE, foi fixado o entendimento de que 'é prescritível a pretensão de ressarcimento ao erário fundada em decisão de Tribunal de Contas'.
20.	Para melhor compreensão do alcance dessa tese, cumpre transcrever trecho do voto condutor daquele julgamento, da lavra do Ministro Relator Alexandre de Moraes:
	'Em conclusão, nos termos das fundamentações e decisões Plenárias do SUPREMO TRIBUNAL FEDERAL, somente são imprescritíveis as ações de ressarcimento ao erário fundadas na prática de ato de improbidade administrativa doloso tipificado na Lei de Improbidade Administrativa Lei 8.429/1992 (TEMA 897) . Em relação a todos os demais atos ilícitos, inclusive àqueles atentatórios à probidade da administração não dolosos e aos anteriores à edição da Lei 8.429/1992, aplica-se o TEMA 666, sendo prescritível a ação de reparação de danos à Fazenda Pública.
	Entendo que, as razões que levaram a maioria da CORTE a estabelecer excepcional hipótese de imprescritibilidade, no tema 897, não estão presentes em relação as decisões do Tribunal de Contas que resultem imputação de débito ou multa, e, que, nos termos do §3º, do artigo 71 da CF, tem eficácia de título executivo; sendo, portanto, prescritível a pretensão de ressarcimento ao erário fundada nessas decisões; uma vez que, (a) a Corte de Contas, em momento algum, analisa a existência ou não de ato doloso de improbidade administrativa; (b) não há decisão judicial caracterizando a existência de ato ilícito doloso, inexistindo contraditório e ampla defesa plenos, pois não é possível ao imputado defender-se no sentido da ausência de elemento subjetivo.
	Ressalte-se, ainda, que, com base nas decisões do Tribunal de Contas, paralelamente à ação de execução, será possível o ajuizamento de ação civil de improbidade administrativa para, garantido o devido processo legal, ampla defesa e contraditório, eventualmente, condenar-se o imputado, inclusive a ressarcimento ao erário, que, nos termos da tese fixada no TEMA 897, será imprescritível.'
21.	Não resta dúvida, portanto, que o STF sedimentou o entendimento de que são prescritíveis as pretensões de ressarcimento fundadas em decisões do TCU, excepcionando apenas aquelas ações que configurem atos de improbidade administrativa dolosos tipificados na Lei n.º 8.429/92.
22.	Impende salientar que o instituto da repercussão geral apresenta o chamado efeito multiplicador, ou seja, o de possibilitar que o Supremo Tribunal Federal decida uma única vez e que, a partir dessa decisão, os processos idênticos sejam atingidos. No regime da repercussão geral introduzido pela Emenda Constitucional n.º 45/2004, o STF divulga previamente a conclusão sobre a questão constitucional controversa exatamente para possibilitar sua utilização imediata como orientação aos demais órgãos julgadores, sendo certo que esse efeito erga omnes também atinge o TCU na apreciação das matérias de sua competência.
23.	Não se olvide ainda do entendimento consolidado da Suprema Corte no sentido de que a existência de precedente firmado pelo Plenário autoriza o julgamento imediato de causas que versem sobre o mesmo tema, independentemente da publicação ou do trânsito em julgado do 'leading case' (ARE 673.256-AgR, rel. Min. Rosa Weber; ARE 930.647-AgR/PR, rel. Min. Roberto Barroso; RE 611.683-AgR/DF, rel. Min. Dias Toffoli, entre outros) .
24.	Adicionalmente, deve ser considerado que a prescrição e a decadência são matérias de ordem pública que podem ser arguidas em qualquer tempo e grau de jurisdição e, inclusive, ser reconhecidas de ofício pelo julgador, o que nos leva à convicção de que o novo entendimento veiculado pelo RE 636.886 (tema 899) tem aplicação imediata a todos os processos em curso no TCU, independentemente da época da ocorrência dos fatos.
Prescritibilidade das pretensões reparatória e executória
25.	Embora a controvérsia dirimida no RE 636.886 tenha sido circunscrita à prescrição ocorrida no curso da execução, quando o dano ao erário já havia sido objeto de acertamento, materializado em acórdão condenatório proferido pelo TCU, é necessário considerar as razões essenciais da decisão, para identificar seus reflexos também no que diz respeito à prescrição reparatória.
26.	Observa-se que, para resolver a lide, o STF concluiu que a ressalva constante da parte final do art. 37, § 5.º, da Constituição Federal ('ressalvadas as respectivas ações de ressarcimento') não criou uma hipótese de imprescritibilidade apta a alcançar as decisões dos Tribunais de Contas. É o que se depreende do seguinte trecho do Voto do Ministro Alexandre de Moraes:
	'A ressalva que permaneceu no § 5º do art. 37 da CF (ressalvadas as respectivas ações de ressarcimento) , mesmo após a retirada da expressão QUE SERÃO IMPRESCRITÍVEIS [expressão excluída por emenda do Plenário quando da apresentação do Projeto de Constituição da Comissão de Sistematização], teve por finalidade evitar, principalmente, uma anomia em relação à possibilidade de ressarcimento ao erário em face de responsabilização pela prática de eventuais atos ilícitos, enquanto ainda não tipificados pela lei exigida no § 4º do art. 37 da CF como atos de improbidade administrativa.
	A ressalva prevista no § 5º do art. 37 da CF não pretendeu estabelecer uma exceção implícita de imprescritibilidade, mas obrigar constitucionalmente a recepção das normas legais definidoras dos instrumentos processuais e dos prazos prescricionais para as ações de ressarcimento do erário, inclusive referentes a condutas ímprobas, mesmo antes da tipificação legal de elementares do denominado ato de improbidade (Decreto 20.910/1932, Lei 3.164/1957, Lei 3.502/1958, Lei 4.717/1965, Lei 7.347/1985, Decreto-Lei 2.300/1986) ; mantendo, dessa maneira, até a edição da futura lei e para todos os atos pretéritos, a ampla possibilidade de ajuizamentos de ações de ressarcimento.' 
27.	Ocorre que, no âmbito do processo perante o TCU, a proteção do art. 37, § 5.º, da CF, era a fonte utilizada na defesa da imprescritibilidade tanto na fase condenatória como no curso da execução dos títulos extrajudiciais consubstanciados nos seus acórdãos.
28	Nesse diapasão, é forçoso concluir que também é prescritível a pretensão de ressarcimento exercida pelo TCU com o fim de apurar a ocorrência de prejuízo ao erário e condenar o agente que lhe deu causa. Essa conclusão resulta das razões de decidir utilizadas na paradigmática decisão da Corte Suprema, que delimitaram o sentido e o alcance da ressalva contida no art. 37, § 5.º, da Constituição Federal.
Regras prescricionais aplicáveis
29.	Na situação específica do RE 636.886, que tratou da prescrição da pretensão ressarcitória na fase de execução de julgado do TCU, o STF aplicou as regras de prescrição contidas na Lei de Execução Fiscal (conjugada com os dispositivos pertinentes do Código Tributário Nacional) .
30.	As regras da Lei de Execução Fiscal, no entanto, não se prestam a disciplinar a prescrição da pretensão reparatória do TCU na fase anterior à formação do respectivo título executivo extrajudicial consubstanciado em seu acórdão condenatório.
31.	Ocorre que não há norma legal específica que discipline a prescrição no processo de controle externo, o que faz necessária a utilização da analogia para suprir essa lacuna, buscando-se um sistema normativo já existente que seja mais compatível com as atividades de identificação de dano e de imputação de responsabilidades levadas a efeito pelo TCU.
32.	Aqui defendemos que deva ser aplicado o mesmo marco normativo prescricional tanto para a pretensão punitiva do Tribunal quanto para a sua pretensão de ressarcimento do dano ao erário. Isso se justifica na medida em que o instituto da prescrição busca indicar se ainda é possível ao Tribunal de Contas exercer a apuração e julgamento dos fatos, independentemente do desfecho do processo (imputação de débito ou aplicação de sanções) . Ademais, sob a perspectiva do tempo como vetor da segurança jurídica e da própria prescrição como elemento indissociável do devido processo legal, a fixação de um prazo prescricional também objetiva não comprometer a possibilidade de defesa do responsável. E sua defesa normalmente se refere a fatos em relação aos quais teve participação ou conhecimento, independentemente de, após a apuração, as consequências de sua responsabilidade se situarem no âmbito do ressarcimento ou da sanção.
33.	Cabe pontuar que houve ampla discussão acerca da prescrição da pretensão punitiva no Tribunal, que culminou com a adoção do prazo de dez anos do Código Civil (Acórdão 1441/2016-TCU-Plenário) , em detrimento do regime de prescrição quinquenal da Lei n.º 9.873/1999, o qual então nos parecia mais adequado, conforme expusemos detalhadamente em manifestação exarada nos autos do TC Processo 020.635/2004-9.
34.	Naquela oportunidade, já não vislumbrávamos fundamentos jurídicos sólidos para a adoção do Código Civil como referencial analógico a ser utilizado pelo Tribunal de Contas da União em matéria de prescrição, senão apenas uma aparente escolha conservadora pelo prazo mais dilatado para o exercício da jurisdição de Controle Externo.
35.	Parecia-nos que a opção pelo prazo prescricional quinquenal previsto na Lei n.º 9.873/1999 era a mais consentânea com a atuação estatal de Controle Externo, por dispor expressamente sobre o exercício da ação punitiva pela Administração Pública Federal, direta e indireta, como também por prever o lustro como o prazo para o perecimento do direito de agir da Administração Pública.
36.	Com efeito, embora o controle externo não seja exercido com respaldo no poder de polícia mencionado no art. 1.º do diploma legal supra, a atuação punitiva de ambos apresenta mais similaridades do que diferenças, autorizando o uso da analogia. Uma das semelhanças é a inexistência de partes em ambos os processos administrativos, tanto o punitivo derivado do poder de polícia quanto aquele exercido pelo TCU, nos quais, também, o órgão estatal exerce independentemente de provocação de outrem o direito de perseguir e de punir (jus persequendi e jus puniendi) , aproximando as duas esferas de atuação sobremaneira.
37.	Ademais, observávamos que a Lei n.º 9.873/1999 disciplinava a prescrição em sua integralidade, estabelecendo um prazo geral de 5 anos, incidente sobre todo e qualquer fato que enseja a pretensão punitiva da União, com disposições sobre termo inicial de contagem do prazo, interrupção e suspensão.
38.	Também a previsão da prescrição intercorrente no prazo de 3 (três) anos (art. 1.º, § 1.º, da lei) se afigura medida harmônica com o exercício do Controle Externo, como forma de evitar que a inércia e morosidade do Poder Público se estendam indefinidamente, constituindo importante instrumento de segurança jurídica e de estabilidade das relações jurídicas, que recomendava a integração analógica por meio da Lei n.º 9.873/1999.
39.	De todo modo, o Tribunal perfilhou entendimento diverso, tendo uniformizado sua jurisprudência quanto à prescrição da pretensão punitiva com a adoção do prazo decenal geral do Código Civil (Acórdão 1441/2016-TCU-Plenário) .
40.	No entanto, entendemos que, com o recente reconhecimento da prescritibilidade do débito pelo STF, faz-se necessário revisitar toda a matéria.
41.	Em situações que versavam sobre sanções aplicadas pelo TCU, a prescrição foi discutida pelo STF em julgamentos posteriores ao Acórdão 1441/2016-TCU-Plenário. Houve decisões colegiadas de ambas as turmas do STF no sentido de que a pretensão punitiva no processo de controle externo é regida pela Lei n.º 9.873/1999 (1.ª Turma: MS 32.201, DJe-173, 4/8/2017; 2.ª Turma: MS 35.512-AgR, DJe-135, 19/6/2019 e MS 36.067, DJe-234, 28/10/2019) .
42.	A matéria foi objeto de detalhada análise no MS 32.201. Nesse julgamento, após examinar os fundamentos do Acórdão 1441/2016-TCU-Plenário, o STF manifestou-se em sentido diverso, nos termos da seguinte ementa:
	'Direito administrativo. Mandado de segurança. Multas aplicadas pelo TCU. Prescrição da pretensão punitiva. Exame de legalidade.
	1. A prescrição da pretensão punitiva do TCU é regulada integralmente pela Lei nº 9.873/1999, seja em razão da interpretação correta e da aplicação direta desta lei, seja por analogia. (...) .' 
43.	O critério utilizado pelo STF no exame da prescrição punitiva pode ter aplicação mais ampla, para ser utilizado como fonte de integração também no que diz respeito à pretensão reparatória, até que haja a edição de norma específica.
44.	Cabe destacar que o prazo de cinco anos fixado na Lei n.º 9.873/1999 é compatível com a diretriz de que a ação e a execução prescrevem no mesmo prazo (Súmula 150 do STF) , e o prazo quinquenal foi adotado pelo STF para a execução do acórdão condenatório do TCU (RE 636.886) .
45.	Ressalte-se, ainda, que, na ausência de norma em contrário, o princípio da simetria orienta que o Poder Público tenha, para agir, o mesmo prazo que a lei estabelece para a pretensão inversa, ou seja, para quando o Estado é demandado, sendo certo que a pretensão de ressarcimento exercida pelo particular contra o Estado observa o prazo quinquenal fixado pelo Decreto n.º 20.910/1932.
46.	Além disso, a Lei n.º 9.873/1999 apresenta hipóteses detalhadas quanto aos outros aspectos da regulação da prescrição (termo inicial e causas interruptivas) , compatíveis com as peculiaridades do processo de controle externo como um todo (e não apenas quando tal processo se destina à aplicação de sanções) .
47.	No que toca às causas interruptivas, vale ressaltar que, nos julgamentos dos Mandados de Segurança 32.201 e 36.067, o Supremo Tribunal Federal descortinou diversos procedimentos de controle que se enquadrariam analogicamente às hipóteses previstas no art. 2.º da Lei n.º 9.873/99, a exemplo de lavratura de relatório de auditoria, certamente um ato inequívoco que importa a apuração do fato (art. 2.º, II) , instauração de tomada de contas especial, também um ato inequívoco que importa a apuração do fato (art. 2.º, II) , autuação da TCE no Tribunal, do mesmo modo (art. 2.º, II) , citação do responsável (art. 2.º, I) , e exercício do poder punitivo por meio da prolação de acórdão condenatório (art. 2.º, III) .
48.	Por fim, cumpre transcrever trecho do Voto do Ministro Gilmar Mendes no julgamento do RE 636.886, em que justifica a adoção supletiva do art. 1.º da Lei n.º 9873/99 para o deslinde da questão:
	'Considerando que a atividade de controle externo, a cargo do Poder Legislativo e auxiliado pelo Tribunal de Contas, é exercida, mutatis mutandis, como poder de polícia administrativa lato sensu, cujo objeto é agir preventiva ou repressivamente em face da ocorrência de ilícito que possa causar ou cause prejuízo ao erário, entendo aplicável o prazo quinquenal punitivo para os casos de ressarcimento aos cofres públicos, salvo em se tratando de fato que também constitua crime, ocasião em que a prescrição reger-se-á pelo prazo previsto na lei penal. Até porque, como garantia fundamental do cidadão fiscalizado, conforme visto, é etapa obrigatória a efetivação do contraditório e da ampla defesa no processo de tomada de contas para que, após o regular processo administrativo, culmine-se com o título executivo extrajudicial que enseje a cobrança judicial visando ao ressarcimento ao erário.'
49.	Isto posto, até que sobrevenha norma específica, entendemos que a adoção do regime previsto na Lei n.º 9.873/1999 apresenta-se como solução adequada para regular a prescrição para a atuação do Tribunal, tanto por observar os parâmetros que preponderam no conjunto de normas do direito público, como por ser, também, a norma que já vem sendo utilizada pelo STF para reger a limitação temporal ao poder sancionador do TCU.
Exame da prescrição no caso concreto
50.	Quanto à prescrição, a Lei n.º 9.873/1999 apresenta um prazo geral, de cinco anos (art. 1.º, caput) , e um prazo especial, previsto no art. 1.º, § 2.º, a saber: 'quando o fato objeto da ação punitiva da Administração também constituir crime, a prescrição reger-se-á pelo prazo previsto na lei penal'. Com relação a essa particular hipótese, registre-se o entendimento do STJ no sentido de que a pretensão punitiva da Administração Pública em relação a infração administrativa que também configura crime em tese somente se sujeita ao prazo prescricional criminal quando instaurada a respectiva ação penal (REsp 1116477/DF, Rel. Ministro TEORI ALBINO ZAVASCKI, PRIMEIRA TURMA, julgado em 16/8/2012, DJe 22/8/2012) . Como não há notícia nos autos sobre a instauração de ação penal que verse sobre os fatos objeto desta TCE, cumpre-nos adotar o prazo geral quinquenal para a análise da prescrição no caso concreto.
51.	Consoante a regra contida no art. 1.º da Lei nº 9.873/1999, o termo inicial para contagem do prazo prescricional deve ser fixado na data da prática do ato irregular. No presente caso, tendo em vista que o débito está associado ao pagamento por fármacos cujo recebimento e/ou distribuição não restaram comprovados, temos como devido adotar o dia 6/9/2011, vigência final do convênio e última data de atualização de parcela do dano, a qual foi imputada exclusivamente ao Senhor Vilmar Kaiser (peça 88, p. 26) .
52.	Considerando o referido termo inicial, é possível notar, na breve descrição do histórico dos autos pela Unidade Técnica, que não se operou a prescrição neste caso concreto, dada a prática de atos interruptivos previstos no art. 2.º, da Lei n.º 9.873/1999 ao longo do desenvolvimento processual, conforme as datas abaixo grifadas, que correspondem a ocorrências legalmente aptas à suspensão da contagem do prazo (peça 88, p. 2-3) :
5. Os gastos com recursos do convênio ocorreram no período de 12/11/2010 a 22/7/2011 (peça 28, p. 1-2) .
6. A execução do Convênio foi fiscalizada por meio de Relatório de Verificação in loco nº 7-1/2013 (peça 5) , de 31/5/2013. Esse relatório registrou a ocorrência de variadas irregularidades, as quais deram causa à proposição de ressarcimento ao erário, conforme resumido a seguir:
 (...) 
7. A prestação de contas foi analisada por meio do Parecer Gescon nº 2646/2013 (peça 7) e dos Pareceres Financeiros nº s 86/2014, 101/2015, e 102/2016 (peças 8, 9 e 10) , concluindo-se, ao final, pela obrigatoriedade de o prefeito à época ressarcir o FNS no valor histórico total de R$ 243.503,25 (peça 10, p. 3) . Como decorrência, o responsável e a Prefeitura Municipal de Porto Xavier/RS foram notificados em 2015 sobre a reprovação da prestação de contas e para que devolvessem os recursos arguidos (peça 14, p. 6-7, e peça 15) .
8. Diante do não saneamento das irregularidades apontadas e da não devolução dos recursos, o FNS autorizou em 25/5/2017 a instauração de tomada de contas especial com vistas a apuração de responsabilidades e quantificação do dano (peça 38, p. 1) . Por meio do Relatório Completo do Tomador de Contas Especial nº 156/2017, concluiu-se pela existência de débito parcial de R$ 243.503,25, atribuindo-se responsabilidade ao Sr. Vilmar Kaiser, prefeito à época e signatário do convênio (peça 38, p. 5-6) .
9. O Relatório de Auditoria nº 95/2018 (peça 39) , o Certificado de Auditoria (peça 40) e o Parecer do Dirigente do Controle Interno (peça 41) registraram a concordância do Ministério da Transparência e Controladoria-Geral da União ao posicionamento exposto no relatório da TCE, quanto à atribuição da responsabilidade e ao montante do débito. O Ministro de Estado da Saúde, no Pronunciamento Ministerial presente à peça 42, atestou em 14/3/2018 haver tomado conhecimento dessas conclusões pela irregularidade das contas.
10. Ato contínuo, o processo foi remetido ao TCU, sendo autuado em 3/4/2018. (grifos nossos) 
53.	No âmbito do Tribunal também não se verifica o transcurso do prazo prescricional, visto que o pronunciamento de mérito da Unidade Técnica foi registrado em 26/8/2020 (peças 88 a 90) , após análise preliminar dos autos em 27/9/2018 (peças 44 a 46) , e citação dos responsáveis em outubro de 2018 (peças 54 a 57) .
54.	Diante do exposto, e tendo em vista que neste caso concreto não ocorreu a prescrição, esta representante do Ministério Público manifesta-se, com as vênias de estilo, em parcial divergência ao encaminhamento sugerido pela Unidade Técnica às peças 88 a 90 dos autos, especificamente por acolher as alegações de defesa das empresas Medix Brasil Produtos Hospitalares e Odontológicos Ltda.-ME e Dimerios Comércio de Materiais Cirúrgicos Eireli em relação, respectivamente, às notas fiscais 980 (parcela de R$ 4.500,00) e 4695 (total de R$ 30.385,14) , cujos ajustes determinam a seguinte proposta:
I) considerar revéis Senhor Vilmar Kaiser (CPF XXX.920.740-XX) e a empresa Somed Distribuidora de Medicamentos Ltda. (CNPJ 10.213.520/0001-36) , nos termos do art. 12, § 3.º, da Lei n.º 8.443/1992;
II) acolher as alegações de defesa da empresa Dimerios Comércio de Materiais Cirúrgicos Eireli (CNPJ 74.127.473/0001-90) e excluí-la da presente relação processual;
III) acolher parcialmente as alegações de defesa da empresa Medix Brasil Produtos Hospitalares e Odontológicos Ltda. (CNPJ 10.268.780/0001-09) ;
IV) rejeitar as alegações de defesa dos demais responsáveis;
V) com fundamento nos arts. 1.º, inciso I, 16, inciso III, alíneas 'b' e 'c', e § 2.º da Lei 8.443/1992 c/c os arts. 19 e 23, inciso III, da mesma Lei, e com arts. 1.º, inciso I, 209, incisos II e III, e § 5.º, 210 e 214, inciso III, do Regimento Interno, julgar irregulares as contas do Senhor Vilmar Kaiser (CPF XXX.920.740-XX) e das empresas Medix Brasil Produtos Hospitalares e Odontológicos Ltda. (CNPJ 10.268.780/0001-09) , Sobieski & Sobieski Ltda. (CNPJ 10.387.902/0001-86) e Somed Distribuidora de Medicamentos Ltda. (CNPJ 10.213.520/0001-36) , e condená-los solidariamente ao pagamento das quantias a seguir especificadas, com a fixação do prazo de quinze dias, a contar das notificações, para comprovar, perante o Tribunal (art. 214, inciso III, alínea 'a', do Regimento Interno) , o recolhimento das dívidas aos cofres do Fundo Nacional de Saúde, atualizadas monetariamente e acrescidas dos juros de mora, calculados a partir das datas discriminadas, até a data dos recolhimentos, na forma prevista na legislação em vigor, abatendo-se, na oportunidade, os valores já ressarcidos.
V.1. exclusivamente o Senhor Vilmar Kaiser (CPF XXX.920.740-XX) :
	Data da Ocorrência
	Valor Original (R$) 

	12/11/2010
	58.836,34

	18/11/2010
	26.018,82

	22/7/2011
	35.798,21

	6/9/2011
	5.196,67

V.2. solidariamente o Senhor Vilmar Kaiser (CPF XXX.920.740-XX) e a empresa Medix Brasil Produtos Hospitalares e Odontológicos Ltda. (CNPJ 10.268.780/0001-09) :
	Data da Ocorrência
	Valor Original (R$) 

	18/4/2011
	50.754,80

V.3. solidariamente o Senhor Vilmar Kaiser (CPF XXX.920.740-XX) e a empresa Sobieski & Sobieski Ltda. (CNPJ 10.387.902/0001-86) :
	Data da Ocorrência
	Valor Original (R$) 

	18/4/2011
	7.768,20

	22/7/2011
	7.377,80

V.4. solidariamente o Senhor Vilmar Kaiser (CPF XXX.920.740-XX) e a empresa Somed Distribuidora de Medicamentos Ltda. (CNPJ 10.213.520/0001-36) :
	Data da Ocorrência
	Valor Original (R$) 

	25/4/2011
	20.370,13

VI) aplicar individualmente ao Senhor Vilmar Kaiser (CPF XXX.920.740-XX) e às empresas Medix Brasil Produtos Hospitalares e Odontológicos Ltda. (CNPJ 10.268.780/0001-09) , Sobieski & Sobieski Ltda. (CNPJ 10.387.902/0001-86) e Somed Distribuidora de Medicamentos Ltda. (CNPJ 10.213.520/0001-36) a multa prevista no art. 57 da Lei n.º 8.443/1992 c/c o art. 267 do Regimento Interno, fixando-lhe o prazo de 15 (quinze) dias, a contar das notificações, para comprovar, perante o Tribunal (art. 214, inciso III, alínea 'a', do Regimento Interno) , o recolhimento das dívidas aos cofres do Tesouro Nacional, atualizadas monetariamente desde a data do acórdão até a dos efetivos recolhimentos, se forem pagas após o vencimento, na forma da legislação em vigor;
VII) autorizar, desde logo, a cobrança judicial das dívidas, caso não atendidas as notificações, nos termos do art. 28, inciso II, da Lei n.º 8.443/92;
VIII) autorizar, caso requerido e se o processo não tiver sido remetido para cobrança judicial, o parcelamento das dívidas em até 36 (trinta e seis) parcelas mensais e consecutivas, nos termos do art. 26 da Lei n.º 8.443/1992 c/c o art. 217 do RI/TCU, fixando-se o vencimento da primeira parcela em quinze dias, a contar do recebimento da notificação, e os das demais a cada 30 dias, devendo incidir sobre cada valor mensal os correspondentes acréscimos legais, na forma prevista na legislação em vigor, bem como esclarecer ao responsável que, em caso de parcelamento da dívida, a falta de pagamento de qualquer parcela importará no vencimento antecipado do saldo devedor (art. 217, § 2.º, do RI/TCU) ;
IX) remeter cópia da deliberação que vier a ser exarada ao Procurador Chefe da Procuradoria Regional da República no Estado do Rio Grande do Sul, para as providências cabíveis, nos termos do § 3.º do art. 16 da Lei n.º 8.443/1992, e ao Fundo Nacional de Saúde, para ciência"
	É o relatório.

Jhony Wilson Neves Mycykowski (CPF 054.581.449-96; não advogado) representando Medix Brasil Produtos Hospitalares e Odontológicos Ltda.

Procuradora-Geral Cristina Machado da Costa e Silva.

TOMADA DE CONTAS ESPECIAL. CONVÊNIO. FUNDO NACIONAL DE SAÚDE. AQUISIÇÃO DE MEDICAMENTOS. NÃO COMPROVAÇÃO DO EMPREGO REGULAR DA TOTALIDADE DOS RECURSOS. CITAÇÕES. REVELIA DE ALGUNS RESPONSÁVEIS. ALEGAÇÕES DE DEFESA. ACOLHIMENTO EM RELAÇÃO A UM RESPONSÁVEL, COM EXCLUSÃO DA RELAÇÃO PROCESSUAL. REJEIÇÃO EM RELAÇÃO AOS DEMAIS. CONTAS IRREGULARES. DÉBITO. MULTA. CIÊNCIA.

TOMADA DE CONTAS ESPECIAL (TCE)

Secretaria de Controle Externo de Tomada de Contas Especial (SecexTCE).

Em exame tomada de contas especial instaurada pelo Fundo Nacional de Saúde (FNS) em nome do ex-prefeito de Porto Xavier/RS, Vilmar Kaiser, em razão da impugnação parcial de despesas realizadas entre 2010 e 2011 com recursos do Convênio 89/2009, que tinha por objeto "dar apoio técnico e financeiro para 'Aquisição de Medicamentos', visando ao fortalecimento do Sistema Único de Saúde - SUS".
	2. O ajuste foi firmado em 31/12/2009, com prazo de vigência prorrogado até o dia 9/6/2011 e prazo para prestação de contas até 9/7/2011. Foram previstos R$ 260.000,00 para a execução do objeto, sendo R$ 250.000,00 de recursos federais e o restante a título de contrapartida do convenente. Os recursos federais foram repassados integralmente, por meio da Ordem Bancária 2010OB815138, creditada na conta corrente específica em 11/6/2010. Os gastos com recursos do convênio ocorreram entre 12/11/2010 e 22/7/2011.
	3. Por meio do Relatório de Verificação in loco nº 7-1/2013, da Secretaria Executiva do Ministério da Saúde, foi fiscalizada a execução do convênio e apontadas as seguintes irregularidades:
	a) grande parte das notas fiscais apresentadas não continham os respectivos números de lotes e a data de vencimento dos medicamentos, descumprindo normativos da Anvisa;
	b) ocorrência de pagamento de despesas com recursos do convênio sem que tenha sido comprovado o registro da entrada dos medicamentos adquiridos no Sistema de Controle de Entrada e Saída (SEPIN) ; e
	c) não comprovação da distribuição total da maior parte dos medicamentos adquiridos com recursos do convênio.
	4. A prestação de contas foi analisada por meio do Parecer Gescon nº 2646/2013 e dos Pareceres Financeiros nº s 86/2014, 101/2015 e 102/2016, concluindo-se pela necessidade de o prefeito ressarcir o FNS no valor histórico total de R$ 243.503,25. Em consequência, o gestor e a prefeitura foram notificados em 2015 sobre a reprovação do convênio e a obrigatoriedade de devolução dos recursos impugnados.
	5. Diante do não saneamento das irregularidades e da não devolução dos recursos, o FNS instaurou a tomada de contas especial correspondente. O Relatório de Auditoria, o Certificado de Auditoria e o Parecer do Dirigente do Controle Interno foram unânimes em concordar com a atribuição de responsabilidade e com o montante do débito apurados no relatório da TCE, tendo o Ministro de Estado da Saúde atestado ter tomado conhecimento dessas conclusões.
	6. No âmbito deste Tribunal, foi promovida a citação do ex-prefeito, em solidariedade com as empresas contratadas para fornecer os medicamentos, relativamente às parcelas cuja entrega à prefeitura não foi comprovada. O gestor municipal foi citado, ainda, quanto ao débito relativo ao material recebido, mas cuja distribuição à população não foi demonstrada.
	7. Regularmente citados os responsáveis, a empresa Somed Distribuidora de Medicamentos Ltda. não apresentou defesa, devendo ser considerada revel. Por seu turno, o ex-prefeito, mesmo notificado para regularizar a representação legal do advogado que apresentou defesa em seu nome, não o fez, devendo também ser considerado revel. No entanto, a defesa apresentada pelo advogado foi analisada, em respeito ao princípio da verdade material, conforme previsto no § 2º do art. 145 do Regimento Interno do TCU, tendo a unidade técnica concluído por rejeitá-la, conclusão com a qual me alinho.
	8. De fato, é improcedente a alegação de que o ex-prefeito foi intimado a apresentar defesa pela primeira vez apenas em 2018, tendo em vista que o responsável vem sendo notificado acerca das irregularidades apontadas desde 2015 (peça 14, p. 6, com Aviso de Recebimento na peça 15, p. 4 e 7, e peça 38, p. 5) . Tampouco merece acolhida o argumento de que o ônus da prova cabe a quem alega a ocorrência de dano ao erário. Como se sabe, compete aos gestores comprovar a boa e regular aplicação dos recursos públicos, conforme art. 70, parágrafo único, da Constituição Federal. Além disso, a responsabilidade do gestor perante o TCU é de natureza subjetiva, sendo desnecessária a demonstração de conduta dolosa ou de má-fé para que lhe caiba ressarcir os prejuízos por ele causados ao erário. Quanto às anotações manuscritas que o advogado apresentou para tentar comprovar o recebimento e a distribuição dos medicamentos, trata-se de registros sem comprovação de autoria e origem, desacompanhados de qualquer assinatura capaz de atestar a efetiva distribuição dos medicamentos referenciados e que não permitem estabelecer relação com as notas fiscais relativas à aquisição dos remédios, sendo assim insuficientes para comprovar o destino dado aos medicamentos.
	9. Com relação às alegações de defesa apresentadas pelas empresas contratadas, acompanho a análise feita pela SecexTCE, com os ajustes propostos pelo MP/TCU. Com efeito, observo que as empresas, em sua maioria, não conseguiram comprovar a efetiva entrega dos bens delas adquiridos. Em casos semelhantes, a jurisprudência do TCU tem se consolidado no sentido de considerar que o fato de haver nota fiscal, mesmo atestada, sem qualquer evidência de entrega da mercadoria, é insuficiente para comprovar a regular aplicação dos recursos, a exemplo, entre outros, dos Acórdão 14596/2019-TCU-Primeira Câmara, 818/2019-2ª Câmara, 8.337/2018-2ª Câmara, 1.930/2016-Plenário, 5.161/2014-2ª Câmara e 2.600/2012-Plenário.
	10. A exceção, como apontado pelo MP/TCU, ocorreu "nos casos em que as notas fiscais continham a indicação dos números dos lotes dos medicamentos e o ateste de recebimento da mercadoria pela prefeitura - Medix Brasil Produtos Hospitalares e Odontológicos Ltda.-ME, NF 980 (parcela de R$ 4.500,00) e Dimerios Comércio de Materiais Cirúrgicos Eireli, NF 4695 (total de R$ 30.385,14) ". Nesses dois casos, o débito deve ser atribuído exclusivamente ao gestor municipal, uma vez que "embora não tenha sido comprovada a entrada em estoque e a distribuição dos fármacos, a inviabilidade de tal demonstração recaiu em condutas exclusivas da prefeitura. Veja-se que as distribuidoras indicaram, nas respectivas notas fiscais, os números dos lotes dos materiais - tendo, portanto, cumprido a sua parte na rastreabilidade do produto -, além de apresentarem tal documento contendo o devido ateste de recebimento pelo município (peça 6, p. 2-3 e peça 60, p. 13-18) . Assim, entendemos, diante de tais elementos, que é não se pode presumir que não houve a entrega dos medicamentos e, por conseguinte, presume-se o adimplemento da obrigação pela Medix Brasil e Dimerios Comércio, relativamente a esses específicos valores".
	11. Por fim, no que se refere à possível ocorrência de prescrição, tanto a análise realizada pela unidade técnica, baseada na Súmula-TCU 282 e no Acórdão 1441/2016-TCU-Plenário, como as considerações expendidas pelo Ministério Público junto ao TCU, levando em consideração o pronunciamento do Supremo Tribunal Federal no Recurso Extraordinário 636.886 (tema 899) , em caráter de repercussão geral, indicaram, no caso concreto, não ter operado a prescrição. 
	12. Assim sendo, devem as presentes contas ser julgadas irregulares, com a imputação de débito aos responsáveis, sem prejuízo da aplicação da multa prevista no art. 57 da Lei 8.443/92. Quanto à empresa Dimerios Comércio de Materiais Cirúrgicos Eireli Ltda., suas alegações de defesa devem ser aceitas, com a consequente exclusão da relação processual.
	Ante o exposto, voto no sentido de que o Tribunal adote o acórdão que ora submeto à deliberação deste Colegiado.
TCU, Sala das Sessões Ministro Luciano Brandão Alves de Souza, em 30 de março de 2021.
JORGE OLIVEIRA 
Relator